---
title: "Exercices de consolidation"
format:
  html:
    toc: true
    embed-resources: true
---

::: {.callout-important}
## Dossier de travail du module

<a class="btn btn-primary" href="../downloads/donnees/stt1100-module-04-fr.zip" download>Télécharger le dossier prêt à ouvrir (.zip)</a>

Décompressez le fichier, puis ouvrez le projet `.Rproj`. Les chemins utilisés dans les exercices fonctionneront sans déplacer les données.
:::


Ces exercices sont indépendants de l'aventure et du défi. Ils servent à consolider les gestes techniques du module 4: importer des fichiers, vérifier les types, nettoyer des valeurs, manipuler des facteurs, lire un JSON et documenter des décisions de nettoyage.

::: {.callout-note}
## Deux études de cas québécoises réelles

Les études de cas utilisent un tableau agrégé de l'[aide financière de dernier recours](https://www.donneesquebec.ca/recherche/dataset/aide-financiere-de-dernier-recours-afdr-clientele-et-prestations) publié par le ministère de l'Emploi et de la Solidarité sociale, ainsi que l'inventaire des [installations sportives et récréatives de Sherbrooke](https://www.donneesquebec.ca/recherche/dataset/b6498f3436974ecbb8fa636a7d9c0b2f_0). Les deux sources sont diffusées sous licence CC BY 4.0. Les fichiers locaux sont des instantanés reproductibles préparés par `scripts/build_module04_real_data.R`.
:::

```{r setup, warning=FALSE, message=FALSE}
library(readr)
library(dplyr)
library(tidyr)
library(stringr)
library(forcats)
library(tibble)
library(readxl)
library(jsonlite)
library(janitor)
```

## Bloc A - Importer et inspecter

### Exercice 1 - Lire un CSV avec types contrôlés

Importez `policies.csv` en forçant `policy_id` en texte et `premium_amount` en nombre.

::: {.callout-note collapse="true"}
### Solution

```{r}
policies <- read_csv(
  "policies.csv",
  col_types = cols(
    policy_id = col_character(),
    premium_amount = col_double(),
    .default = col_guess()
  )
)

glimpse(policies)
```
:::

### Exercice 2 - Vérifier les dimensions et les noms

Vérifiez le nombre de lignes, le nombre de colonnes et les noms de variables de `policies`.

::: {.callout-note collapse="true"}
### Solution

```{r}
tibble(
  lignes = nrow(policies),
  colonnes = ncol(policies)
)

names(policies)
```
:::

### Exercice 3 - Nettoyer des noms de colonnes

Créez un petit tableau avec des noms de colonnes peu pratiques, puis nettoyez-les avec `clean_names()`.

::: {.callout-note collapse="true"}
### Solution

```{r}
tableau_brut <- tibble(
  "Nom du programme" = c("Statistique", "Informatique"),
  "Montant demandé ($)" = c(2500, 1800)
)

tableau_propre <- tableau_brut |>
  clean_names()

names(tableau_propre)
```
:::

### Exercice 4 - Passer du format large au format long

Dans `policies`, les colonnes `q1_claims` à `q4_claims` représentent des réclamations trimestrielles. Transformez-les en deux colonnes: `trimestre` et `reclamations`.

::: {.callout-note collapse="true"}
### Solution

```{r}
policies_long <- policies |>
  pivot_longer(
    cols = q1_claims:q4_claims,
    names_to = "trimestre",
    values_to = "reclamations"
  )

policies_long |>
  select(policy_id, trimestre, reclamations) |>
  slice_head(n = 8)
```
:::

## Bloc B - Nettoyer valeurs et catégories

### Exercice 5 - Revenir au format large

À partir de `policies_long`, revenez au format large.

::: {.callout-note collapse="true"}
### Solution

```{r}
policies_wide <- policies_long |>
  pivot_wider(
    names_from = trimestre,
    values_from = reclamations
  )

glimpse(policies_wide)
```
:::

### Exercice 6 - Recoder des catégories proches

La variable `vehicle_use` contient des variantes comme `"Pleasure"`, `"pleasure"` et `"Com.mute"`. Nettoyez-la pour obtenir seulement `"Pleasure"` et `"Commute"`.

::: {.callout-note collapse="true"}
### Solution

```{r}
policies_use_clean <- policies |>
  mutate(
    vehicle_use = str_squish(vehicle_use),
    vehicle_use = fct_collapse(
      as_factor(vehicle_use),
      Pleasure = c("Pleasure", "pleasure"),
      Commute = c("Commute", "Com.mute")
    )
  )

policies_use_clean |>
  count(vehicle_use)
```
:::

### Exercice 7 - Parser un montant avec une virgule décimale

Transformez les montants textuels suivants en nombres.

```{r}
montants <- tibble(
  montant = c("1 234,56", "950,00", "-999", "2 500,25")
)
```

::: {.callout-note collapse="true"}
### Solution

```{r}
montants |>
  mutate(
    montant_num = parse_number(
      montant,
      locale = locale(decimal_mark = ",", grouping_mark = " ")
    ),
    montant_num = na_if(montant_num, -999)
  )
```
:::

### Exercice 8 - Détecter des codes FSA invalides

Un code FSA devrait contenir trois caractères. Dans le tableau suivant, repérez les lignes invalides.

```{r}
codes_fsa <- tibble(
  id = c("A", "B", "C", "D"),
  fsa_code = c("G1V", "H2X", "G1V1234", NA)
)
```

::: {.callout-note collapse="true"}
### Solution

```{r}
codes_fsa |>
  mutate(fsa_invalide = is.na(fsa_code) | nchar(fsa_code) != 3) |>
  filter(fsa_invalide)
```
:::

## Bloc C - Documenter un nettoyage

### Exercice 9 - Créer une structure de journal

Créez une liste `journal_nettoyage` avec les catégories `VM`, `VA`, `FT`, `RC` et `TY`.

::: {.callout-note collapse="true"}
### Solution

```{r}
journal_nettoyage <- list(
  VM = list(),
  VA = list(),
  FT = list(),
  RC = list(),
  TY = list()
)

str(journal_nettoyage)
```
:::

### Exercice 10 - Ajouter une entrée de correction

Ajoutez une entrée indiquant que la valeur `-999` a été remplacée par `NA` dans une variable de montant.

::: {.callout-note collapse="true"}
### Solution

```{r}
journal_nettoyage$VM <- append(journal_nettoyage$VM, list(
  list(
    id = "exercice-7",
    variables = "montant",
    probleme = "Valeur manquante codée par -999",
    action = "Remplacement par NA",
    justification = "La valeur -999 ne représente pas un montant réel"
  )
))

journal_nettoyage$VM
```
:::

### Exercice 11 - Signaler sans corriger

Ajoutez une entrée indiquant qu'un code FSA invalide a été signalé, mais non corrigé automatiquement.

::: {.callout-note collapse="true"}
### Solution

```{r}
journal_nettoyage$FT <- append(journal_nettoyage$FT, list(
  list(
    id = "C",
    variables = "fsa_code",
    probleme = "Code FSA de longueur invalide",
    action = "Signalement sans correction automatique",
    justification = "Le bon code ne peut pas être déduit de manière défendable"
  )
))

journal_nettoyage$FT
```
:::

### Exercice 12 - Sauvegarder un journal dans un fichier temporaire

Sauvegardez `journal_nettoyage` dans un fichier temporaire, puis vérifiez que le fichier existe.

::: {.callout-note collapse="true"}
### Solution

```{r}
chemin_temp <- tempfile(fileext = ".Rdata")
save(journal_nettoyage, file = chemin_temp)
file.exists(chemin_temp)
```
:::

## Bloc D - Excel, JSON et règles de validation

### Exercice 13 - Lire une feuille Excel précise

Le fichier `resources/quotes_2024.xlsx` contient une feuille `Q3`. Importez-la en sautant la première ligne.

::: {.callout-note collapse="true"}
### Solution

```{r}
quotes_q3 <- read_excel(
  "resources/quotes_2024.xlsx",
  sheet = "Q3",
  skip = 1
)

glimpse(quotes_q3)
```
:::

### Exercice 14 - Lire un JSON simple

Lisez `coverage.json`, puis récupérez la limite de couverture collision.

::: {.callout-note collapse="true"}
### Solution

```{r}
coverage <- read_json("coverage.json")

coverage$coverage$collision$limit
```
:::

### Exercice 15 - Rectangulariser un JSON

Transformez la section `coverage` du JSON en tableau.

::: {.callout-note collapse="true"}
### Solution

```{r}
coverage_tbl <- tibble(
  couverture = names(coverage$coverage),
  details = coverage$coverage
) |>
  unnest_wider(details)

coverage_tbl
```
:::

### Exercice 16 - Lire les métadonnées d'une source officielle

Le fichier `data/metadonnees_installations_sherbrooke.json` provient du service REST de la Ville de Sherbrooke. Lisez-le, puis affichez le nom des champs et le système de coordonnées de l'étendue.

::: {.callout-note collapse="true"}
### Solution

```{r}
metadonnees <- fromJSON(
  "data/metadonnees_installations_sherbrooke.json"
)

metadonnees$fields |>
  select(name, type, alias)

metadonnees$extent$spatialReference$latestWkid
```
:::

## Études de cas

### Étude de cas 1 - Aide financière de dernier recours au Québec

Le fichier `data/afdr_clientele_prestations_2022_12.csv` contient 43 lignes agrégées publiées par le ministère de l'Emploi et de la Solidarité sociale pour décembre 2022. Chaque ligne décrit une caractéristique de la clientèle ou une région. Il ne contient aucun dossier individuel.

Réalisez les tâches suivantes:

1. importez toutes les colonnes comme du texte;
2. nettoyez les noms de colonnes;
3. transformez les colonnes numériques dans le bon type;
4. convertissez `caracteristique` en facteur;
5. vérifiez que les nombres sont non négatifs;
6. vérifiez que `nb_prestataires` est égal à la somme des adultes et des enfants;
7. produisez un tableau des régions classées selon la prestation totale versée;
8. documentez au moins deux décisions dans un journal de nettoyage.

::: {.callout-note collapse="true"}
### Solution

```{r}
afdr_brut <- read_csv(
  "data/afdr_clientele_prestations_2022_12.csv",
  col_types = cols(.default = col_character())
) |>
  clean_names()

afdr <- afdr_brut |>
  mutate(
    across(nb_menages:prest_base_heberges, parse_double),
    caracteristique = as_factor(caracteristique),
    valeur = str_squish(valeur),
    valeur_negative = if_any(
      nb_menages:prest_base_heberges,
      ~ .x < 0
    ),
    total_incoherent = nb_prestataires != nb_adultes + nb_enfants
  )

afdr |>
  count(caracteristique)

afdr |>
  summarise(
    n_valeurs_negatives = sum(valeur_negative),
    n_totaux_incoherents = sum(total_incoherent)
  )

regions_afdr <- afdr |>
  filter(caracteristique == "Région") |>
  select(valeur, nb_prestataires, prestation_totale_versee) |>
  arrange(desc(prestation_totale_versee))

regions_afdr

journal_afdr <- list(TY = list(), RC = list(), VA = list())

journal_afdr$TY <- append(journal_afdr$TY, list(
  list(
    id = "fichier-afdr-2022-12",
    variables = "nb_menages:prest_base_heberges",
    probleme = "Colonnes importées volontairement comme texte",
    action = "Conversion contrôlée avec parse_double()",
    justification = "Les calculs exigent des colonnes numériques"
  )
))

journal_afdr$VA <- append(journal_afdr$VA, list(
  list(
    id = "fichier-afdr-2022-12",
    variables = "nb_prestataires",
    probleme = "Cohérence du total à vérifier",
    action = "Comparaison avec nb_adultes + nb_enfants",
    justification = "La relation peut être testée sans modifier la source"
  )
))

journal_afdr
```
:::

### Étude de cas 2 - Installations sportives et récréatives de Sherbrooke

Le fichier `data/installations_sportives_sherbrooke.csv` contient l'inventaire municipal diffusé par la Ville de Sherbrooke. Le fichier `data/metadonnees_installations_sherbrooke.json` est la description officielle du service ArcGIS correspondant. Une valeur manquante dans `nom`, `detail` ou `surface` n'est pas automatiquement une erreur.

Réalisez les tâches suivantes:

1. importez le CSV et le JSON;
2. nettoyez les noms de colonnes et les espaces superflus;
3. convertissez `eclairage` en facteur;
4. vérifiez que les champs officiels du JSON sont présents dans le CSV;
5. utilisez l'étendue du JSON pour repérer les coordonnées hors limites;
6. créez un tableau de synthèse par type d'installation;
7. signalez les noms manquants sans les inventer;
8. documentez au moins deux décisions.

::: {.callout-note collapse="true"}
### Solution

```{r}
metadonnees <- fromJSON(
  "data/metadonnees_installations_sherbrooke.json"
)

installations_brutes <- read_csv(
  "data/installations_sportives_sherbrooke.csv",
  show_col_types = FALSE
)

champs_attendus <- str_to_lower(metadonnees$fields$name)
champs_manquants <- setdiff(
  champs_attendus,
  names(clean_names(installations_brutes))
)

installations <- installations_brutes |>
  clean_names() |>
  mutate(
    across(c(type, detail, nom, surface, eclairage), str_squish),
    eclairage = factor(eclairage, levels = c("Non", "Oui")),
    nom_manquant = is.na(nom),
    hors_etendue = x < metadonnees$extent$xmin |
      x > metadonnees$extent$xmax |
      y < metadonnees$extent$ymin |
      y > metadonnees$extent$ymax
  )

champs_manquants

installations |>
  summarise(
    n_hors_etendue = sum(hors_etendue, na.rm = TRUE),
    n_noms_manquants = sum(nom_manquant)
  )

synthese_type <- installations |>
  group_by(type) |>
  summarise(
    n_installations = n(),
    n_noms_manquants = sum(nom_manquant),
    part_eclairee = mean(eclairage == "Oui", na.rm = TRUE),
    .groups = "drop"
  ) |>
  arrange(desc(n_installations))

synthese_type

journal_installations <- list(VM = list(), FT = list(), RC = list())

journal_installations$FT <- append(journal_installations$FT, list(
  list(
    id = installations$objectid[installations$nom_manquant],
    variables = "nom",
    probleme = "Nom absent dans la source",
    action = "Signalement sans correction automatique",
    justification = "Un nom ne peut pas être déduit des autres champs"
  )
))

journal_installations$RC <- append(journal_installations$RC, list(
  list(
    id = "fichier-installations-sherbrooke",
    variables = "eclairage",
    probleme = "Variable catégorielle importée comme texte",
    action = "Conversion en facteur Non/Oui",
    justification = "Les modalités observées sont explicites et conservées"
  )
))

journal_installations
```
:::
