---
title: "Exercices de consolidation"
format:
  html:
    toc: true
    embed-resources: true
---

# Exercices de consolidation

Ces exercices sont indépendants de l'aventure et du défi. Ils servent à consolider les gestes techniques du module 4: importer des fichiers, vérifier les types, nettoyer des valeurs, manipuler des facteurs, lire un JSON et documenter des décisions de nettoyage.

```{r setup, warning=FALSE, message=FALSE}
library(readr)
library(dplyr)
library(tidyr)
library(stringr)
library(forcats)
library(tibble)
library(readxl)
library(jsonlite)
library(janitor)
```

# Bloc A - Importer et inspecter

## Exercice 1 - Lire un CSV avec types contrôlés

Importez `policies.csv` en forçant `policy_id` en texte et `premium_amount` en nombre.

::: {.callout-note collapse="true"}
## Solution

```{r}
policies <- read_csv(
  "policies.csv",
  col_types = cols(
    policy_id = col_character(),
    premium_amount = col_double(),
    .default = col_guess()
  )
)

glimpse(policies)
```
:::

## Exercice 2 - Vérifier les dimensions et les noms

Vérifiez le nombre de lignes, le nombre de colonnes et les noms de variables de `policies`.

::: {.callout-note collapse="true"}
## Solution

```{r}
tibble(
  lignes = nrow(policies),
  colonnes = ncol(policies)
)

names(policies)
```
:::

## Exercice 3 - Nettoyer des noms de colonnes

Créez un petit tableau avec des noms de colonnes peu pratiques, puis nettoyez-les avec `clean_names()`.

::: {.callout-note collapse="true"}
## Solution

```{r}
tableau_brut <- tibble(
  "Nom du programme" = c("Statistique", "Informatique"),
  "Montant demandé ($)" = c(2500, 1800)
)

tableau_propre <- tableau_brut |>
  clean_names()

names(tableau_propre)
```
:::

## Exercice 4 - Passer du format large au format long

Dans `policies`, les colonnes `q1_claims` à `q4_claims` représentent des réclamations trimestrielles. Transformez-les en deux colonnes: `trimestre` et `reclamations`.

::: {.callout-note collapse="true"}
## Solution

```{r}
policies_long <- policies |>
  pivot_longer(
    cols = q1_claims:q4_claims,
    names_to = "trimestre",
    values_to = "reclamations"
  )

policies_long |>
  select(policy_id, trimestre, reclamations) |>
  slice_head(n = 8)
```
:::

# Bloc B - Nettoyer valeurs et catégories

## Exercice 5 - Revenir au format large

À partir de `policies_long`, revenez au format large.

::: {.callout-note collapse="true"}
## Solution

```{r}
policies_wide <- policies_long |>
  pivot_wider(
    names_from = trimestre,
    values_from = reclamations
  )

glimpse(policies_wide)
```
:::

## Exercice 6 - Recoder des catégories proches

La variable `vehicle_use` contient des variantes comme `"Pleasure"`, `"pleasure"` et `"Com.mute"`. Nettoyez-la pour obtenir seulement `"Pleasure"` et `"Commute"`.

::: {.callout-note collapse="true"}
## Solution

```{r}
policies_use_clean <- policies |>
  mutate(
    vehicle_use = str_squish(vehicle_use),
    vehicle_use = fct_collapse(
      as_factor(vehicle_use),
      Pleasure = c("Pleasure", "pleasure"),
      Commute = c("Commute", "Com.mute")
    )
  )

policies_use_clean |>
  count(vehicle_use)
```
:::

## Exercice 7 - Parser un montant avec une virgule décimale

Transformez les montants textuels suivants en nombres.

```{r}
montants <- tibble(
  montant = c("1 234,56", "950,00", "-999", "2 500,25")
)
```

::: {.callout-note collapse="true"}
## Solution

```{r}
montants |>
  mutate(
    montant_num = parse_number(
      montant,
      locale = locale(decimal_mark = ",", grouping_mark = " ")
    ),
    montant_num = na_if(montant_num, -999)
  )
```
:::

## Exercice 8 - Détecter des codes FSA invalides

Un code FSA devrait contenir trois caractères. Dans le tableau suivant, repérez les lignes invalides.

```{r}
codes_fsa <- tibble(
  id = c("A", "B", "C", "D"),
  fsa_code = c("G1V", "H2X", "G1V1234", NA)
)
```

::: {.callout-note collapse="true"}
## Solution

```{r}
codes_fsa |>
  mutate(fsa_invalide = is.na(fsa_code) | nchar(fsa_code) != 3) |>
  filter(fsa_invalide)
```
:::

# Bloc C - Documenter un nettoyage

## Exercice 9 - Créer une structure de journal

Créez une liste `journal_nettoyage` avec les catégories `VM`, `VA`, `FT`, `RC` et `TY`.

::: {.callout-note collapse="true"}
## Solution

```{r}
journal_nettoyage <- list(
  VM = list(),
  VA = list(),
  FT = list(),
  RC = list(),
  TY = list()
)

str(journal_nettoyage)
```
:::

## Exercice 10 - Ajouter une entrée de correction

Ajoutez une entrée indiquant que la valeur `-999` a été remplacée par `NA` dans une variable de montant.

::: {.callout-note collapse="true"}
## Solution

```{r}
journal_nettoyage$VM <- append(journal_nettoyage$VM, list(
  list(
    id = "exercice-7",
    variables = "montant",
    probleme = "Valeur manquante codée par -999",
    action = "Remplacement par NA",
    justification = "La valeur -999 ne représente pas un montant réel"
  )
))

journal_nettoyage$VM
```
:::

## Exercice 11 - Signaler sans corriger

Ajoutez une entrée indiquant qu'un code FSA invalide a été signalé, mais non corrigé automatiquement.

::: {.callout-note collapse="true"}
## Solution

```{r}
journal_nettoyage$FT <- append(journal_nettoyage$FT, list(
  list(
    id = "C",
    variables = "fsa_code",
    probleme = "Code FSA de longueur invalide",
    action = "Signalement sans correction automatique",
    justification = "Le bon code ne peut pas être déduit de manière défendable"
  )
))

journal_nettoyage$FT
```
:::

## Exercice 12 - Sauvegarder un journal dans un fichier temporaire

Sauvegardez `journal_nettoyage` dans un fichier temporaire, puis vérifiez que le fichier existe.

::: {.callout-note collapse="true"}
## Solution

```{r}
chemin_temp <- tempfile(fileext = ".Rdata")
save(journal_nettoyage, file = chemin_temp)
file.exists(chemin_temp)
```
:::

# Bloc D - Excel, JSON et règles de validation

## Exercice 13 - Lire une feuille Excel précise

Le fichier `resources/quotes_2024.xlsx` contient une feuille `Q3`. Importez-la en sautant la première ligne.

::: {.callout-note collapse="true"}
## Solution

```{r}
quotes_q3 <- read_excel(
  "resources/quotes_2024.xlsx",
  sheet = "Q3",
  skip = 1
)

glimpse(quotes_q3)
```
:::

## Exercice 14 - Lire un JSON simple

Lisez `coverage.json`, puis récupérez la limite de couverture collision.

::: {.callout-note collapse="true"}
## Solution

```{r}
coverage <- read_json("coverage.json")

coverage$coverage$collision$limit
```
:::

## Exercice 15 - Rectangulariser un JSON

Transformez la section `coverage` du JSON en tableau.

::: {.callout-note collapse="true"}
## Solution

```{r}
coverage_tbl <- tibble(
  couverture = names(coverage$coverage),
  details = coverage$coverage
) |>
  unnest_wider(details)

coverage_tbl
```
:::

## Exercice 16 - Utiliser une règle de validation

Le fichier `data/regles_equipements_fictif.json` indique les années d'installation plausibles. Lisez ce fichier et affichez les bornes acceptées.

::: {.callout-note collapse="true"}
## Solution

```{r}
regles <- fromJSON("data/regles_equipements_fictif.json")

tibble(
  annee_min = regles$annee_installation$min,
  annee_max = regles$annee_installation$max
)
```
:::

# Études de cas

## Étude de cas 1 - Demandes de bourses fictives

Le fichier `data/demandes_bourses_fictif.csv` contient de fausses demandes de bourses étudiantes. Il ne représente aucun système réel.

Réalisez les tâches suivantes:

1. importez le fichier;
2. nettoyez les noms de colonnes;
3. transformez `montant_demande` en nombre;
4. remplacez `revenu_annuel = -999` par `NA`;
5. harmonisez les noms de programme;
6. repérez les codes FSA invalides;
7. créez au moins deux entrées dans un journal de nettoyage.

::: {.callout-note collapse="true"}
## Solution

```{r}
bourses <- read_csv(
  "data/demandes_bourses_fictif.csv",
  show_col_types = FALSE
) |>
  clean_names() |>
  mutate(
    montant_demande_num = parse_number(
      montant_demande,
      locale = locale(decimal_mark = ",", grouping_mark = " ")
    ),
    revenu_annuel = na_if(revenu_annuel, -999),
    programme_propre = str_to_lower(str_squish(programme)),
    programme_propre = case_when(
      str_detect(programme_propre, "donnees|données|sc\\.") ~ "science des donnees",
      str_detect(programme_propre, "math") ~ "mathematiques",
      TRUE ~ programme_propre
    ),
    statut_propre = str_to_lower(str_squish(statut)),
    fsa_invalide = is.na(fsa_code) | nchar(fsa_code) != 3
  )

bourses |>
  count(programme_propre, statut_propre)

bourses |>
  filter(fsa_invalide) |>
  select(dossier_id, fsa_code)

journal_bourses <- list(VM = list(), FT = list(), RC = list(), VA = list())

journal_bourses$VM <- append(journal_bourses$VM, list(
  list(
    id = "B-004",
    variables = "revenu_annuel",
    probleme = "Valeur manquante codée par -999",
    action = "Remplacement par NA",
    justification = "La valeur -999 ne représente pas un revenu annuel"
  )
))

journal_bourses$FT <- append(journal_bourses$FT, list(
  list(
    id = "B-010",
    variables = "fsa_code",
    probleme = "Code FSA de longueur invalide",
    action = "Signalement sans correction automatique",
    justification = "Le bon code ne peut pas être déduit du fichier"
  )
))

journal_bourses
```
:::

## Étude de cas 2 - Équipements municipaux fictifs

Le fichier `data/equipements_municipaux_fictif.csv` contient de faux enregistrements d'équipements municipaux. Le fichier `data/regles_equipements_fictif.json` contient quelques règles de validation.

Réalisez les tâches suivantes:

1. importez le CSV et le JSON;
2. nettoyez `type_equipement` et `statut`;
3. transformez `cout_entretien` en nombre;
4. utilisez le JSON pour repérer les années impossibles;
5. repérez les statuts non attendus, s'il y en a;
6. créez un tableau de synthèse par ville;
7. documentez au moins deux décisions.

::: {.callout-note collapse="true"}
## Solution

```{r}
regles <- fromJSON("data/regles_equipements_fictif.json")

equipements <- read_csv(
  "data/equipements_municipaux_fictif.csv",
  show_col_types = FALSE
) |>
  clean_names() |>
  mutate(
    type_equipement = str_to_lower(str_squish(type_equipement)),
    type_equipement = case_when(
      str_detect(type_equipement, "abri") ~ "abri bus",
      str_detect(type_equipement, "module") ~ "module de jeux",
      TRUE ~ type_equipement
    ),
    statut = str_to_lower(str_squish(statut)),
    cout_entretien_num = parse_number(
      cout_entretien,
      locale = locale(decimal_mark = ",", grouping_mark = " ")
    ),
    cout_entretien_num = na_if(
      cout_entretien_num,
      regles$cout_entretien$valeur_manquante_codee
    ),
    annee_invalide = annee_installation < regles$annee_installation$min |
      annee_installation > regles$annee_installation$max,
    statut_invalide = !statut %in% regles$statuts_acceptes,
    mois_invalide = !mois_inspection %in% regles$mois_inspection_attendus
  )

equipements |>
  filter(annee_invalide | statut_invalide | mois_invalide) |>
  select(equipement_id, annee_installation, statut, mois_inspection)

synthese_ville <- equipements |>
  group_by(ville) |>
  summarise(
    n_equipements = n(),
    cout_median = median(cout_entretien_num, na.rm = TRUE),
    n_annees_invalides = sum(annee_invalide),
    .groups = "drop"
  )

synthese_ville

journal_equipements <- list(VM = list(), VA = list(), RC = list())

journal_equipements$VA <- append(journal_equipements$VA, list(
  list(
    id = equipements$equipement_id[equipements$annee_invalide],
    variables = "annee_installation",
    probleme = "Année d'installation hors des bornes définies dans le JSON",
    action = "Signalement sans correction automatique",
    justification = "La bonne année ne peut pas être déduite du fichier"
  )
))

journal_equipements$VM <- append(journal_equipements$VM, list(
  list(
    id = "EQ-010",
    variables = "cout_entretien",
    probleme = "Valeur manquante codée par -999",
    action = "Remplacement par NA",
    justification = "La règle JSON indique que -999 code une valeur manquante"
  )
))

journal_equipements
```
:::
