---
title: ""
pagetitle: "Packages R - STT-1100"
format:
  html:
    toc: false
    title-block-style: none
    embed-resources: true
execute:
  echo: false
  warning: false
  message: false
---

```{=html}
<div class="resource-page package-catalog-page">
  <section class="resource-hero" aria-labelledby="packages-title">
  <div>
  <p class="eyebrow">Bibliothèque R</p>
  <h1 id="packages-title">Packages utilisés dans le cours</h1>
  <p>Cette page rassemble les packages R utilisés ou mentionnés dans les notes, exercices, aventures et scripts. Elle sert à comprendre à quoi sert chaque package et dans quels modules il revient.</p>
  <div class="resource-actions" aria-label="Accès rapides">
  <a class="home-action home-action--primary" href="#paquets-de-depart">Démarrer</a>
  <a class="home-action" href="#bloc-depart">Bloc de départ</a>
  <a class="home-action" href="#choisir-package">Choisir</a>
  <a class="home-action" href="#erreurs-packages">Dépanner</a>
  <a class="home-action" href="#par-module">Par module</a>
  <a class="home-action" href="donnees.html">Bases de données</a>
  </div>
  </div>
  <div class="resource-panel" aria-label="Repères de packages">
  <div><span>01</span><p>Installer une fois</p></div>
  <div><span>02</span><p>Charger au début</p></div>
  <div><span>03</span><p>Appeler précisément</p></div>
  <div><span>04</span><p>Rendre après redémarrage</p></div>
  </div>
  </section>

  <section class="resource-section" id="paquets-de-depart" aria-labelledby="starter-title">
  <div class="resource-section__header">
  <p class="eyebrow">Réflexe de travail</p>
  <h2 id="starter-title">Paquets de départ</h2>
  <p>Un package n'est pas seulement une ligne de code à copier: c'est une dépendance de votre document. Le bon réflexe est de distinguer installation, chargement et appel précis d'une fonction.</p>
  </div>
  <div class="course-flow">
  <article class="flow-card">
  <span class="flow-number">1</span>
  <h3>Installer une fois</h3>
  <p><code>install.packages("nom_du_package")</code> installe le package sur votre ordinateur.</p>
  </article>
  <article class="flow-card">
  <span class="flow-number">2</span>
  <h3>Charger au début</h3>
  <p><code>library(tidyverse)</code> rend les fonctions disponibles dans la session R active.</p>
  </article>
  <article class="flow-card">
  <span class="flow-number">3</span>
  <h3>Appeler précisément</h3>
  <p><code>readr::read_csv()</code> utilise une fonction sans charger tout le package.</p>
  </article>
  <article class="flow-card">
  <span class="flow-number">4</span>
  <h3>Vérifier le rendu</h3>
  <p>Un document Quarto doit charger tous les packages dont il dépend dans le fichier lui-même.</p>
  </article>
  </div>
  </section>

  <section class="resource-section resource-split" id="bloc-depart" aria-labelledby="bloc-depart-title">
  <div>
  <p class="eyebrow">Rapport reproductible</p>
  <h2 id="bloc-depart-title">Où écrire les packages?</h2>
  <p>La règle simple: installer dans la Console quand c'est nécessaire, charger dans le document Quarto, puis rendre le document après un redémarrage de R. Une remise doit pouvoir être reconstruite sans objets cachés dans l'environnement.</p>
  <pre><code># Début d'un document .qmd
library(tidyverse)
library(readxl)

meteo <- UlavalSSD::MeteoQuebec</code></pre>
  </div>
  <div class="resource-compact-list" aria-label="Repères pour les dépendances">
  <article class="resource-compact"><h3>Console</h3><p>Utiliser <code>install.packages()</code> ou une consigne d'installation GitHub quand le package n'est pas encore installé.</p></article>
  <article class="resource-compact"><h3>Document Quarto</h3><p>Mettre les <code>library()</code> nécessaires dans le fichier <code>.qmd</code>, idéalement au début du document.</p></article>
  <article class="resource-compact"><h3>Fonction rare</h3><p>Utiliser <code>package::fonction()</code> quand une seule fonction est nécessaire ou quand un nom peut entrer en conflit.</p></article>
  <article class="resource-compact"><h3>Remise</h3><p>Relancer R, rendre le document, puis vérifier que toutes les dépendances sont visibles dans le fichier remis.</p></article>
  </div>
  </section>

  <section class="resource-section" id="choisir-package" aria-labelledby="choisir-package-title">
  <div class="resource-section__header">
  <p class="eyebrow">Choisir l'outil</p>
  <h2 id="choisir-package-title">Quel package pour quelle tâche?</h2>
  <p>Les modules reviennent souvent aux mêmes familles de tâches. Cette carte aide à choisir rapidement le bon outil avant d'aller chercher la documentation détaillée.</p>
  </div>
  <div class="reading-map">
  <article>
  <h3>Importer</h3>
  <p><code>readr</code>, <code>readxl</code>, <code>jsonlite</code>, <code>haven</code></p>
  </article>
  <article>
  <h3>Transformer</h3>
  <p><code>dplyr</code>, <code>tidyr</code>, <code>stringr</code>, <code>forcats</code>, <code>lubridate</code></p>
  </article>
  <article>
  <h3>Visualiser</h3>
  <p><code>ggplot2</code>, <code>patchwork</code>, <code>scales</code>, <code>viridis</code>, <code>ggcorrplot</code></p>
  </article>
  <article>
  <h3>Pratiquer avec des données</h3>
  <p><code>UlavalSSD</code>, <code>palmerpenguins</code>, <code>nycflights23</code>, <code>gapminder</code>, <code>Lahman</code></p>
  </article>
  <article>
  <h3>Collecter sur le web</h3>
  <p><code>rvest</code>, <code>robotstxt</code>, <code>purrr</code>, <code>stringr</code></p>
  </article>
  <article>
  <h3>Texte et tableaux de bord</h3>
  <p><code>tidytext</code>, <code>stopwords</code>, <code>plotly</code>, <code>flexdashboard</code>, <code>shiny</code></p>
  </article>
  </div>
  </section>

  <section class="resource-section" id="erreurs-packages" aria-labelledby="erreurs-packages-title">
  <div class="resource-section__header">
  <p class="eyebrow">Dépannage</p>
  <h2 id="erreurs-packages-title">Quand R ne trouve pas un package ou une fonction</h2>
  <p>La plupart des erreurs de packages viennent d'une des quatre situations ci-dessous.</p>
  </div>
  <div class="resource-hub-grid">
  <article class="resource-hub-card">
  <h3>Package introuvable</h3>
  <p>Installer le package, puis relancer le document. L'installation se fait une fois par ordinateur.</p>
  </article>
  <article class="resource-hub-card">
  <h3>Fonction introuvable</h3>
  <p>Charger le package avec <code>library()</code> ou appeler la fonction avec <code>package::fonction()</code>.</p>
  </article>
  <article class="resource-hub-card">
  <h3>Conflit de noms</h3>
  <p>Utiliser l'appel explicite, par exemple <code>dplyr::filter()</code>, pour indiquer à R quelle fonction choisir.</p>
  </article>
  <article class="resource-hub-card">
  <h3>Rendu Quarto qui échoue</h3>
  <p>Ajouter les <code>library()</code> nécessaires dans le fichier <code>.qmd</code>, pas seulement dans la Console.</p>
  </article>
  </div>
  </section>
</div>
```

```{r}
#| label: setup-packages
#| include: false

library(dplyr)
library(htmltools)
library(knitr)
library(purrr)
library(tibble)

html_text <- function(x) htmltools::htmlEscape(as.character(x))

package_logos <- c(
  dplyr = "assets/img/packages/dplyr.png",
  ggplot2 = "assets/img/packages/ggplot2.png",
  tidyverse = "assets/img/packages/tidyverse.png"
)

package_initials <- function(name) {
  cleaned <- gsub("[^A-Za-z0-9]", "", name)
  if (!nzchar(cleaned)) {
    return("R")
  }
  toupper(substr(cleaned, 1, min(3, nchar(cleaned))))
}

package_catalog <- tibble::tribble(
  ~id, ~name, ~role, ~url,
  "babynames", "babynames", "Données de prénoms utilisées pour pratiquer les jointures et les résumés.", "https://CRAN.R-project.org/package=babynames",
  "countrycode", "countrycode", "Codes et correspondances de pays pour enrichir des données internationales.", "https://CRAN.R-project.org/package=countrycode",
  "dplyr", "dplyr", "Manipulation de tableaux avec des verbes comme filter, select, mutate et summarise.", "https://CRAN.R-project.org/package=dplyr",
  "fivethirtyeight", "fivethirtyeight", "Jeux de données de démonstration issus d'articles et d'exemples publics.", "https://CRAN.R-project.org/package=fivethirtyeight",
  "flexdashboard", "flexdashboard", "Création de tableaux de bord HTML avec R Markdown.", "https://CRAN.R-project.org/package=flexdashboard",
  "forcats", "forcats", "Manipulation de facteurs et d'ordres de catégories.", "https://CRAN.R-project.org/package=forcats",
  "gapminder", "gapminder", "Données pays-années utilisées pour pratiquer les jointures et les regroupements.", "https://CRAN.R-project.org/package=gapminder",
  "ggcorrplot", "ggcorrplot", "Visualisation de matrices de corrélation.", "https://CRAN.R-project.org/package=ggcorrplot",
  "ggplot2", "ggplot2", "Visualisation statistique avec la grammaire des graphiques.", "https://CRAN.R-project.org/package=ggplot2",
  "ggplot2movies", "ggplot2movies", "Jeu de données de films pour pratiquer les jointures et les comparaisons.", "https://CRAN.R-project.org/package=ggplot2movies",
  "ggwordcloud", "ggwordcloud", "Option mentionnée pour créer des nuages de mots avec ggplot2.", "https://CRAN.R-project.org/package=ggwordcloud",
  "haven", "haven", "Importation de fichiers statistiques SPSS, Stata et SAS quand un jeu externe n'est pas en CSV ou Excel.", "https://CRAN.R-project.org/package=haven",
  "janitor", "janitor", "Nettoyage de noms de colonnes et diagnostics rapides de tableaux.", "https://CRAN.R-project.org/package=janitor",
  "jsonlite", "jsonlite", "Lecture et transformation de fichiers JSON.", "https://CRAN.R-project.org/package=jsonlite",
  "knitr", "knitr", "Exécution de blocs de code et production de sorties dans les documents Quarto.", "https://CRAN.R-project.org/package=knitr",
  "lahman", "Lahman", "Tables de baseball utilisées pour pratiquer les jointures.", "https://CRAN.R-project.org/package=Lahman",
  "leaflet", "leaflet", "Cartes interactives utilisées pour discuter des risques de localisation individuelle.", "https://CRAN.R-project.org/package=leaflet",
  "lubridate", "lubridate", "Manipulation de dates, mois, années et variables temporelles.", "https://CRAN.R-project.org/package=lubridate",
  "messy", "messy", "Package utilisé dans un script de préparation de données du module 04.", "https://CRAN.R-project.org/package=messy",
  "nycflights23", "nycflights23", "Tables de vols, transporteurs, aéroports et météo de New York en 2023.", "https://CRAN.R-project.org/package=nycflights23",
  "palmerpenguins", "palmerpenguins", "Jeux de données sur les manchots pour l'exploration, les graphiques et les jointures.", "https://CRAN.R-project.org/package=palmerpenguins",
  "patchwork", "patchwork", "Assemblage de plusieurs graphiques ggplot2.", "https://CRAN.R-project.org/package=patchwork",
  "plotly", "plotly", "Visualisation interactive mentionnée pour le tableau de bord du module 10.", "https://CRAN.R-project.org/package=plotly",
  "purrr", "purrr", "Itération fonctionnelle et traitement de listes.", "https://CRAN.R-project.org/package=purrr",
  "readr", "readr", "Importation de fichiers CSV et textes délimités.", "https://CRAN.R-project.org/package=readr",
  "readxl", "readxl", "Importation de fichiers Excel.", "https://CRAN.R-project.org/package=readxl",
  "remotes", "remotes", "Installation de packages depuis GitHub ou d'autres sources de développement.", "https://CRAN.R-project.org/package=remotes",
  "robotstxt", "robotstxt", "Vérification programmatique des consignes robots.txt avant une collecte automatisée.", "https://CRAN.R-project.org/package=robotstxt",
  "rvest", "rvest", "Extraction de données depuis des pages HTML.", "https://CRAN.R-project.org/package=rvest",
  "scales", "scales", "Étiquettes, formats et échelles pour graphiques.", "https://CRAN.R-project.org/package=scales",
  "shiny", "shiny", "Applications et composants interactifs en R.", "https://CRAN.R-project.org/package=shiny",
  "skimr", "skimr", "Résumé rapide de la structure et des variables d'un tableau.", "https://CRAN.R-project.org/package=skimr",
  "stopwords", "stopwords", "Listes de mots fréquents pour le traitement du texte.", "https://CRAN.R-project.org/package=stopwords",
  "stringr", "stringr", "Manipulation de chaînes de caractères.", "https://CRAN.R-project.org/package=stringr",
  "tibble", "tibble", "Création et affichage de tableaux modernes dans R.", "https://CRAN.R-project.org/package=tibble",
  "tidygeocoder", "tidygeocoder", "Géocodage d'adresses et de codes postaux.", "https://CRAN.R-project.org/package=tidygeocoder",
  "tidyr", "tidyr", "Restructuration de tableaux avec pivot_longer, pivot_wider et unnest.", "https://CRAN.R-project.org/package=tidyr",
  "tidytext", "tidytext", "Traitement du texte sous forme de données tidy.", "https://CRAN.R-project.org/package=tidytext",
  "tidyverse", "tidyverse", "Écosystème central pour importer, transformer et visualiser des données.", "https://CRAN.R-project.org/package=tidyverse",
  "titanic", "titanic", "Jeu de données Titanic utilisé pour pratiquer les variables catégorielles.", "https://CRAN.R-project.org/package=titanic",
  "ulavalssd", "UlavalSSD", "Package de données et exemples utilisé dans les premiers modules du cours.", NA,
  "unvotes", "unvotes", "Votes des Nations Unies pour pratiquer les jointures et les regroupements.", "https://CRAN.R-project.org/package=unvotes",
  "viridis", "viridis", "Palettes de couleurs adaptées aux graphiques statistiques.", "https://CRAN.R-project.org/package=viridis",
  "weathercan", "weathercan", "Ancien package de données météorologiques canadiennes; à vérifier avant de l'utiliser dans un nouveau travail.", "https://CRAN.R-project.org/package=weathercan",
  "wordcloud", "wordcloud", "Nuages de mots mentionnés dans le module 10.", "https://CRAN.R-project.org/package=wordcloud",
  "wordcloud2", "wordcloud2", "Option mentionnée pour produire des nuages de mots interactifs.", "https://CRAN.R-project.org/package=wordcloud2"
)

module_packages <- tibble::tribble(
  ~module_id, ~module, ~packages,
  "module-01", "Module 01", list(c("tidyverse", "dplyr", "knitr", "remotes", "ulavalssd")),
  "module-02", "Module 02", list(c("tidyverse", "palmerpenguins", "ulavalssd", "readxl", "ggplot2", "patchwork")),
  "module-03", "Module 03", list(c("tidyverse", "stringr", "forcats", "palmerpenguins", "titanic", "ulavalssd", "ggplot2", "tidygeocoder", "viridis", "scales")),
  "module-04", "Module 04", list(c("readr", "readxl", "dplyr", "tidyr", "jsonlite", "janitor", "stringr", "forcats", "tibble", "ggplot2", "messy")),
  "module-05", "Module 05", list(c("tidyverse", "lubridate", "dplyr", "ggplot2")),
  "module-06", "Module 06", list(c("tidyverse", "nycflights23", "dplyr", "readr", "ggplot2")),
  "module-07", "Module 07", list(c("tidyverse", "ggplot2", "dplyr", "readr", "lubridate", "scales")),
  "module-08", "Module 08", list(c("tidyverse", "rvest", "purrr", "dplyr", "stringr", "robotstxt")),
  "module-09", "Module 09", list(c("tidyverse", "dplyr", "ggplot2", "readr", "tibble")),
  "module-10", "Module 10", list(c("tidyverse", "tidytext", "readr", "stringr", "dplyr", "tibble", "ggplot2", "stopwords", "tidyr", "forcats", "wordcloud", "wordcloud2", "ggwordcloud", "plotly", "flexdashboard", "shiny"))
)

package_label <- function(id) {
  package_catalog |> filter(.data$id ==.env$id) |> pull(.data$name) |> first()
}

render_package_tags <- function(ids) {
  ids <- unlist(ids, use.names = FALSE)
  links <- purrr::map_chr(ids, function(id) {
  paste0("<a href=\"#", id, "\"><code>", html_text(package_label(id)), "</code></a>")
  })
  paste0("<div class=\"tag-list\"><p>", paste(links, collapse = "\n"), "</p></div>")
}

render_package_card <- function(row) {
  tag <- ifelse(is.na(row$url), "section", "a")
  href <- ifelse(is.na(row$url), "", paste0(' href="', row$url, '" target="_blank" rel="noopener"'))
  source_label <- dplyr::case_when(
    row$id == "ulavalssd" ~ "Package du cours, installation GitHub",
    row$id == "weathercan" ~ "Page CRAN archivée",
    is.na(row$url) ~ "Documentation locale ou à préciser",
    TRUE ~ "Documentation externe"
  )
  logo_path <- unname(package_logos[row$id])
  logo <- if (!is.na(logo_path)) {
    paste0(
      '<span class="package-logo"><img src="', logo_path, '" alt="Logo hexagonal du package ',
      html_text(row$name), '"></span>'
    )
  } else {
    paste0(
      '<span class="package-logo package-logo--fallback" aria-hidden="true">',
      html_text(package_initials(row$name)),
      '</span>'
    )
  }
  paste0(
  '<', tag, ' id="', row$id, '" class="package-card"', href, '>',
  logo,
  '<span>',
  '<h2>', html_text(row$name), '</h2>',
  '<span class="package-role">', html_text(row$role), ' </span>',
  '<span class="package-source">', source_label, '</span>',
  '</span>',
  '</', tag, '>'
  )
}
```

## Par module

Les paquets listés ici sont ceux qui reviennent explicitement dans les activités du module. Certains servent d'outils de travail, d'autres fournissent surtout des jeux de données pour pratiquer.

```{r}
#| label: packages-par-module
#| results: asis

for (index in seq_len(nrow(module_packages))) {
  row <- module_packages[index, ]
  cat("### ", row$module, " {#", row$module_id, "}\n\n", sep = "")
  cat(render_package_tags(row$packages[[1]]), "\n\n")
}
```

## Bibliothèque de packages

La bibliothèque complète sert à retrouver la documentation. Les cartes avec un logo sont les packages centraux du cours; les autres cartes utilisent les initiales du package.

```{r}
#| label: bibliotheque-packages
#| results: asis

cat("<div class=\"package-grid package-library-grid\">\n")
purrr::walk(seq_len(nrow(package_catalog)), ~ cat(render_package_card(package_catalog[.x, ]), "\n"))
cat("</div>\n")
```
