---
title: "Exercices de consolidation"
format:
  html:
    toc: true
    embed-resources: true
execute:
  warning: false
  message: false
---

# Exercices de consolidation {.unnumbered}

Ces exercices sont indépendants de l'aventure et du défi. Ils servent à consolider l'analyse de texte, le TF-IDF, les scores de sentiment simples et la préparation d'un tableau de bord à partir de données fictives différentes des rétroactions STT-1100.

Avant de commencer, relisez au besoin les ressources du module: *Text Mining with R*, la documentation de `unnest_tokens()`, la documentation de `bind_tf_idf()`, la documentation `flexdashboard`, l'introduction à `shiny` et le mini-test formatif du module.

```{r setup}
library(tidyverse)
library(tidytext)
library(stringr)
library(stopwords)
library(forcats)
```

## Bloc A - Transformer des commentaires en tokens

### Exercice 1 - Importer les commentaires de bibliothèque

Importez le fichier `commentaires_bibliotheques_fictif.csv`. Chaque ligne représente un commentaire fictif laissé après l'utilisation d'un service de bibliothèque municipale.

```{r}
commentaires_biblio <- read_csv(
  "data/commentaires_bibliotheques_fictif.csv",
  show_col_types = FALSE
)

glimpse(commentaires_biblio)
```

::: {.callout-tip collapse="true"}
Le tableau contient du texte libre et trois variables numériques: `satisfaction`, `clarte` et `delai`. Ces variables permettent de comparer le contenu textuel avec des évaluations structurées.
:::

### Exercice 2 - Vérifier la structure

Calculez le nombre de commentaires par mois et par service.

```{r}
commentaires_biblio |>
  count(mois, service) |>
  arrange(mois, service)
```

::: {.callout-tip collapse="true"}
Cette vérification sert à repérer les groupes disponibles avant de produire des comparaisons. Dans un vrai tableau de bord, un groupe très petit devrait être interprété avec prudence.
:::

### Exercice 3 - Tokeniser et retirer les stopwords

Transformez les commentaires en mots, retirez les stopwords français, puis gardez seulement les tokens alphabétiques.

```{r}
stop_fr <- stopwords("fr", source = "snowball")

tokens_biblio <- commentaires_biblio |>
  unnest_tokens(mot, commentaire) |>
  filter(
    !mot %in% stop_fr,
    str_detect(mot, "^[a-z]+$")
  )

tokens_biblio |>
  count(mot, sort = TRUE) |>
  slice_head(n = 12)
```

::: {.callout-tip collapse="true"}
Le résultat donne une ligne par mot conservé. Les mots fréquents restants donnent un premier aperçu, mais ils ne remplacent pas une lecture contextuelle des commentaires.
:::

### Exercice 4 - Comparer les mots par service

Calculez les mots les plus fréquents par service.

```{r}
mots_par_service <- tokens_biblio |>
  count(service, mot, sort = TRUE) |>
  group_by(service) |>
  slice_max(n, n = 5, with_ties = FALSE) |>
  ungroup()

mots_par_service
```

```{r}
ggplot(mots_par_service, aes(x = n, y = fct_reorder(mot, n))) +
  geom_col() +
  facet_wrap(vars(service), scales = "free_y") +
  labs(
    x = "Nombre d'occurrences",
    y = NULL,
    title = "Mots fréquents par service"
  ) +
  theme_minimal()
```

::: {.callout-tip collapse="true"}
La facette permet de comparer rapidement les services. Si un mot semble important, il faut revenir aux commentaires originaux pour vérifier son contexte.
:::

## Bloc B - Construire un score de sentiment simple

### Exercice 5 - Créer un lexique maison

Créez un petit lexique de sentiment. Il ne couvre pas tout le vocabulaire: il sert à comprendre la mécanique.

```{r}
lexique_sentiment <- tibble(
  mot = c(
    "clair", "rapide", "pratique", "motivant", "agreable", "utile",
    "chaleureux", "stimulante", "efficace", "difficile", "confus",
    "depasse", "panne", "frustrante", "lent", "decevante", "floues"
  ),
  sentiment = c(
    rep("positif", 9),
    rep("negatif", 8)
  ),
  score = if_else(sentiment == "positif", 1, -1)
)

lexique_sentiment
```

::: {.callout-tip collapse="true"}
Le lexique est volontairement petit. Un score de sentiment basé sur un lexique incomplet doit être présenté comme un indice exploratoire.
:::

### Exercice 6 - Calculer un score par commentaire

Joignez les tokens au lexique, puis calculez un score par commentaire.

```{r}
scores_commentaires <- tokens_biblio |>
  inner_join(lexique_sentiment, by = "mot") |>
  group_by(commentaire_id, mois, arrondissement, service) |>
  summarise(
    score_sentiment = sum(score),
    mots_reconnus = n(),
    .groups = "drop"
  ) |>
  right_join(
    commentaires_biblio,
    by = c("commentaire_id", "mois", "arrondissement", "service")
  ) |>
  mutate(
    score_sentiment = replace_na(score_sentiment, 0),
    mots_reconnus = replace_na(mots_reconnus, 0)
  )

scores_commentaires |>
  select(commentaire_id, mois, service, satisfaction, score_sentiment, mots_reconnus) |>
  slice_head(n = 10)
```

::: {.callout-tip collapse="true"}
Les commentaires dont `mots_reconnus` vaut 0 n'ont aucun mot présent dans le lexique. Leur score de 0 ne veut pas dire que le commentaire est neutre au sens fort.
:::

### Exercice 7 - Résumer le sentiment par mois

Calculez le score moyen de sentiment par mois, puis comparez-le à la satisfaction moyenne.

```{r}
sentiment_mensuel <- scores_commentaires |>
  group_by(mois) |>
  summarise(
    score_moyen = mean(score_sentiment),
    satisfaction_moyenne = mean(satisfaction),
    clarte_moyenne = mean(clarte),
    commentaires = n(),
    .groups = "drop"
  )

sentiment_mensuel
```

```{r}
ggplot(sentiment_mensuel, aes(x = mois, y = score_moyen)) +
  geom_hline(yintercept = 0, linetype = "dashed") +
  geom_col(fill = "steelblue") +
  labs(
    x = "Mois",
    y = "Score moyen de sentiment",
    title = "Score de sentiment moyen par mois"
  ) +
  theme_minimal()
```

::: {.callout-tip collapse="true"}
Le graphique est utile pour repérer des variations temporelles. Il ne suffit pas à expliquer pourquoi le sentiment change.
:::

## Bloc C - Repérer les mots distinctifs

### Exercice 8 - Calculer le TF-IDF par service

Utilisez `bind_tf_idf()` pour repérer les mots distinctifs de chaque service.

```{r}
tfidf_service <- tokens_biblio |>
  count(service, mot) |>
  bind_tf_idf(mot, service, n) |>
  arrange(desc(tf_idf))

tfidf_service |>
  group_by(service) |>
  slice_max(tf_idf, n = 5, with_ties = FALSE) |>
  ungroup()
```

::: {.callout-tip collapse="true"}
Un mot distinctif n'est pas seulement fréquent: il est relativement plus associé à un service qu'aux autres.
:::

### Exercice 9 - Visualiser les mots distinctifs

Produisez un graphique des mots les plus distinctifs par service.

```{r}
tfidf_top <- tfidf_service |>
  group_by(service) |>
  slice_max(tf_idf, n = 4, with_ties = FALSE) |>
  ungroup() |>
  mutate(mot = fct_reorder(mot, tf_idf))

ggplot(tfidf_top, aes(x = tf_idf, y = mot)) +
  geom_col(fill = "darkorange") +
  facet_wrap(vars(service), scales = "free_y") +
  labs(
    x = "TF-IDF",
    y = NULL,
    title = "Mots distinctifs par service"
  ) +
  theme_minimal()
```

::: {.callout-tip collapse="true"}
Ce graphique aide à formuler des hypothèses de lecture. Avant d'agir, il faut revenir aux textes et vérifier si le mot a le sens attendu.
:::

## Bloc D - Préparer une sortie de tableau de bord

### Exercice 10 - Construire un tableau de synthèse

Préparez un tableau agrégé qui pourrait alimenter une carte ou un graphique de tableau de bord.

```{r}
resume_dashboard <- scores_commentaires |>
  group_by(mois, service) |>
  summarise(
    commentaires = n(),
    score_sentiment_moyen = mean(score_sentiment),
    satisfaction_moyenne = mean(satisfaction),
    clarte_moyenne = mean(clarte),
    delai_moyen = mean(delai),
    .groups = "drop"
  )

resume_dashboard
```

::: {.callout-tip collapse="true"}
Un bon tableau de bord sépare souvent les étapes: nettoyer les données, créer des indicateurs agrégés, puis visualiser ces indicateurs.
:::

### Exercice 11 - Simuler un filtre

Sans utiliser `shiny`, simulez le résultat d'un filtre en choisissant un service.

```{r}
service_choisi <- "Reservation"

resume_dashboard |>
  filter(service == service_choisi)
```

::: {.callout-tip collapse="true"}
Dans une application `shiny`, `service_choisi` pourrait venir d'un menu déroulant. L'idée analytique reste la même: filtrer, puis recalculer ou afficher.
:::

## Étude de cas 1 - Commentaires de bibliothèques

La direction d'un réseau de bibliothèques veut savoir quels services méritent une attention prioritaire.

Votre mandat:

1. choisir deux indicateurs parmi `score_sentiment_moyen`, `satisfaction_moyenne`, `clarte_moyenne` et `delai_moyen`;
2. repérer un service à améliorer;
3. écrire une recommandation prudente en nommant une limite.

```{r}
priorites_services <- resume_dashboard |>
  group_by(service) |>
  summarise(
    score_sentiment_moyen = mean(score_sentiment_moyen),
    satisfaction_moyenne = mean(satisfaction_moyenne),
    clarte_moyenne = mean(clarte_moyenne),
    delai_moyen = mean(delai_moyen),
    commentaires = sum(commentaires),
    .groups = "drop"
  ) |>
  arrange(satisfaction_moyenne, score_sentiment_moyen)

priorites_services
```

::: {.callout-tip collapse="true"}
Une recommandation prudente pourrait cibler le service de réservation si ses scores sont plus faibles. La limite principale est que les données sont fictives et contiennent peu de commentaires; il faut donc confirmer avec plus de données et une lecture qualitative.
:::

## Étude de cas 2 - Ateliers culturels

Importez le fichier `ateliers_culture_fictif.csv`, puis préparez une mini synthèse pour un tableau de bord d'ateliers publics.

Votre mandat:

1. tokeniser les commentaires;
2. calculer les mots distinctifs par type d'activité;
3. comparer `participation`, `accessibilite` et `recommandation`;
4. proposer deux éléments visuels pour un tableau de bord.

```{r}
ateliers <- read_csv("data/ateliers_culture_fictif.csv", show_col_types = FALSE)

tokens_ateliers <- ateliers |>
  unnest_tokens(mot, commentaire) |>
  filter(
    !mot %in% stop_fr,
    str_detect(mot, "^[a-z]+$")
  )

tfidf_ateliers <- tokens_ateliers |>
  count(type_activite, mot) |>
  bind_tf_idf(mot, type_activite, n) |>
  group_by(type_activite) |>
  slice_max(tf_idf, n = 4, with_ties = FALSE) |>
  ungroup()

tfidf_ateliers
```

```{r}
resume_ateliers <- ateliers |>
  group_by(type_activite) |>
  summarise(
    reponses = n(),
    participation_moyenne = mean(participation),
    accessibilite_moyenne = mean(accessibilite),
    recommandation_moyenne = mean(recommandation),
    .groups = "drop"
  ) |>
  arrange(recommandation_moyenne)

resume_ateliers
```

::: {.callout-tip collapse="true"}
Deux visuels utiles seraient: un graphique TF-IDF par type d'activité et un graphique des moyennes numériques par type d'activité. Il faudrait accompagner ces graphiques d'un court texte expliquant les limites des petits effectifs.
:::
