---
title: "Module 6 - Exercices"
subtitle: "STT-1100 Introduction à la science des données"
format:
  html:
    toc: true
    toc-title: Plan
    embed-resources: true
    link-external-newwindow: true
    css: [../css/base_css.css]
editor: visual
---

::: {.callout-important}
## Dossier de travail du module

<a class="btn btn-primary" href="../downloads/donnees/stt1100-module-06-fr.zip" download>Télécharger le dossier prêt à ouvrir (.zip)</a>

Décompressez le fichier, puis ouvrez le projet `.Rproj`. Les chemins utilisés dans les exercices fonctionneront sans déplacer les données.
:::


## Exercices de consolidation

Ces exercices sont indépendants de l'aventure et du défi. Ils servent à consolider les gestes techniques du module 6: joindre plusieurs tables, vérifier les clés, repérer les lignes sans correspondance, comprendre les cardinalités et formuler une revue constructive.

::: {.callout-note}
## Un véritable catalogue relationnel québécois

Les quatre tables proviennent de l'[API officielle de Données Québec](https://www.donneesquebec.ca/recherche/api/3/action/package_search). L'extrait regroupe 142 organisations, 312 jeux de données, 3 143 ressources et 2 101 associations à des étiquettes. Pour éviter qu'une seule organisation domine l'exercice, le script conserve au plus huit jeux parmi les 1 000 plus récemment modifiés pour chaque organisation. Il inclut ainsi des ministères et des villes de plusieurs régions, dont Laval, Lévis, Longueuil, Montréal, Québec, Rimouski, Rouyn-Noranda, Saguenay, Sherbrooke et Trois-Rivières. Le script `scripts/build_module06_real_data.R` reconstruit l'extrait.
:::

```{r setup, warning=FALSE, message=FALSE}
library(tidyverse)
```

## Bloc A - Comprendre les clés de jointure

### Exercice 1 - Importer les organisations et les jeux

Importez `organisations_donnees_quebec.csv` et `jeux_donnees_quebec.csv`, puis inspectez leurs dimensions et leurs clés.

::: {.callout-note collapse="true"}
### Solution

```{r}
organisations <- read_csv(
  "data/organisations_donnees_quebec.csv",
  show_col_types = FALSE
)

jeux <- read_csv(
  "data/jeux_donnees_quebec.csv",
  show_col_types = FALSE
)

glimpse(organisations)
glimpse(jeux)

tibble(
  table = c("organisations", "jeux"),
  lignes = c(nrow(organisations), nrow(jeux)),
  cles_distinctes = c(
    n_distinct(organisations$organisation_id),
    n_distinct(jeux$jeu_id)
  )
)
```
:::

### Exercice 2 - Ajouter le nom de l'organisation

Utilisez `left_join()` pour ajouter le nom et le nombre total de jeux du catalogue à chaque jeu de l'extrait.

::: {.callout-note collapse="true"}
### Solution

```{r}
jeux_detail <- jeux |>
  left_join(organisations, by = "organisation_id")

jeux_detail |>
  select(
    jeu_id,
    titre,
    organisation_nom,
    licence,
    nb_ressources,
    nb_jeux_catalogue
  ) |>
  slice_head(n = 10)
```
:::

### Exercice 3 - Repérer les jeux sans organisation connue

Utilisez `anti_join()` pour vérifier si des jeux ont une clé d'organisation absente de la table des organisations.

::: {.callout-note collapse="true"}
### Solution

```{r}
jeux |>
  anti_join(organisations, by = "organisation_id")
```

Obtenir zéro ligne est un résultat utile: les clés étrangères de cet extrait trouvent toutes une correspondance.
:::

### Exercice 4 - Identifier les organisations représentées

Utilisez `semi_join()` pour conserver seulement les organisations ayant au moins un jeu dans l'extrait équilibré.

::: {.callout-note collapse="true"}
### Solution

```{r}
organisations_representees <- organisations |>
  semi_join(jeux, by = "organisation_id") |>
  arrange(organisation_nom)

organisations_representees
```
:::

## Bloc B - Relations un-à-plusieurs

### Exercice 5 - Résumer les jeux par organisation

Calculez le nombre de jeux retenus dans l'extrait et le nombre total annoncé dans le catalogue pour chaque organisation représentée.

::: {.callout-note collapse="true"}
### Solution

```{r}
resume_organisations <- jeux_detail |>
  group_by(organisation_id, organisation_nom, nb_jeux_catalogue) |>
  summarise(
    nb_jeux_extrait = n(),
    nb_ressources_extrait = sum(nb_ressources),
    .groups = "drop"
  ) |>
  arrange(desc(nb_jeux_catalogue))

resume_organisations
```
:::

### Exercice 6 - Visualiser les organisations les plus présentes

Produisez un graphique des dix organisations ayant le plus de jeux dans l'ensemble du catalogue.

::: {.callout-note collapse="true"}
### Solution

```{r}
organisations |>
  slice_max(nb_jeux_catalogue, n = 10, with_ties = FALSE) |>
  ggplot(
    aes(
      x = fct_reorder(organisation_nom, nb_jeux_catalogue),
      y = nb_jeux_catalogue
    )
  ) +
  geom_col(fill = "#2c7fb8") +
  coord_flip() +
  labs(
    title = "Organisations ayant le plus de jeux dans Données Québec",
    x = NULL,
    y = "Nombre de jeux au catalogue"
  )
```
:::

### Exercice 7 - Joindre les ressources aux jeux

Importez `ressources_donnees_quebec.csv`, ajoutez le titre du jeu à chaque ressource et comptez les formats.

::: {.callout-note collapse="true"}
### Solution

```{r}
ressources <- read_csv(
  "data/ressources_donnees_quebec.csv",
  show_col_types = FALSE
)

ressources_detail <- ressources |>
  left_join(
    jeux |> select(jeu_id, titre, organisation_id),
    by = "jeu_id",
    relationship = "many-to-one"
  )

ressources_detail |>
  count(format, sort = TRUE) |>
  slice_head(n = 15)
```
:::

### Exercice 8 - Vérifier les correspondances entre jeux et ressources

Repérez les jeux sans ressource et les ressources sans jeu connu.

::: {.callout-note collapse="true"}
### Solution

```{r}
jeux_sans_ressource <- jeux |>
  anti_join(ressources, by = "jeu_id")

ressources_sans_jeu <- ressources |>
  anti_join(jeux, by = "jeu_id")

jeux_sans_ressource
ressources_sans_jeu
```
:::

## Bloc C - Relations plusieurs-à-plusieurs et revue

### Exercice 9 - Ajouter les étiquettes

Importez `etiquettes_donnees_quebec.csv`, puis ajoutez le titre et l'organisation à chaque association jeu-étiquette.

::: {.callout-note collapse="true"}
### Solution

```{r}
etiquettes <- read_csv(
  "data/etiquettes_donnees_quebec.csv",
  show_col_types = FALSE
)

etiquettes_detail <- etiquettes |>
  left_join(
    jeux_detail |> select(jeu_id, titre, organisation_nom),
    by = "jeu_id",
    relationship = "many-to-one"
  )

etiquettes_detail |>
  slice_head(n = 10)
```
:::

### Exercice 10 - Résumer les étiquettes

Trouvez les quinze étiquettes associées au plus grand nombre de jeux distincts.

::: {.callout-note collapse="true"}
### Solution

```{r}
resume_etiquettes <- etiquettes_detail |>
  summarise(
    nb_jeux = n_distinct(jeu_id),
    .by = etiquette
  ) |>
  arrange(desc(nb_jeux)) |>
  slice_head(n = 15)

resume_etiquettes
```
:::

### Exercice 11 - Observer la multiplication des lignes

Joignez successivement les ressources et les étiquettes aux jeux, puis comparez le nombre de lignes avant et après. Expliquez pourquoi la seconde jointure est plusieurs-à-plusieurs.

::: {.callout-note collapse="true"}
### Solution

```{r}
jeux_ressources <- jeux |>
  left_join(
    ressources,
    by = "jeu_id",
    relationship = "one-to-many"
  )

catalogue_aplati <- jeux_ressources |>
  left_join(
    etiquettes,
    by = "jeu_id",
    relationship = "many-to-many"
  )

tibble(
  table = c("jeux", "jeux_ressources", "catalogue_aplati"),
  lignes = c(nrow(jeux), nrow(jeux_ressources), nrow(catalogue_aplati))
)
```

Un jeu peut avoir plusieurs ressources et plusieurs étiquettes. Les combinaisons ressources-étiquettes multiplient donc les lignes sans créer de nouveaux jeux.
:::

### Exercice 12 - Rédiger une issue utile

Repérez une ressource dont le format est manquant, puis rédigez une issue avec trois sections: constat, suggestion et justification.

::: {.callout-note collapse="true"}
### Exemple de réponse

```markdown
## Constat

La fiche de la ressource ne précise pas son format dans les métadonnées du catalogue.

## Suggestion

Renseigner le champ de format avec une valeur normalisée qui correspond au fichier ou au service diffusé.

## Pourquoi cette suggestion est utile

Le format permet aux personnes utilisatrices de choisir leurs outils et de filtrer les ressources avant le téléchargement.
```
:::

## Études de cas

### Étude de cas 1 - Audit relationnel de Données Québec

Utilisez les tables des organisations, jeux, ressources et étiquettes.

Réalisez les tâches suivantes:

1. vérifiez l'unicité des trois clés primaires;
2. joignez les jeux aux organisations;
3. repérez les clés étrangères sans correspondance;
4. repérez les jeux sans ressource et sans étiquette;
5. produisez un résumé par organisation;
6. rédigez une conclusion prudente sur l'intégrité relationnelle de l'extrait.

::: {.callout-note collapse="true"}
### Solution

```{r}
verification_cles <- tibble(
  table = c("organisations", "jeux", "ressources"),
  lignes = c(nrow(organisations), nrow(jeux), nrow(ressources)),
  cles_distinctes = c(
    n_distinct(organisations$organisation_id),
    n_distinct(jeux$jeu_id),
    n_distinct(ressources$ressource_id)
  )
)

jeux_organisations <- jeux |>
  left_join(organisations, by = "organisation_id")

jeux_sans_organisation <- jeux |>
  anti_join(organisations, by = "organisation_id")

ressources_sans_jeu <- ressources |>
  anti_join(jeux, by = "jeu_id")

jeux_sans_ressource <- jeux |>
  anti_join(ressources, by = "jeu_id")

jeux_sans_etiquette <- jeux |>
  anti_join(etiquettes, by = "jeu_id")

resume_audit <- jeux_organisations |>
  group_by(organisation_nom) |>
  summarise(
    nb_jeux = n(),
    nb_ressources = sum(nb_ressources),
    nb_jeux_sans_etiquette = sum(nb_etiquettes == 0),
    .groups = "drop"
  ) |>
  arrange(desc(nb_ressources))

verification_cles
jeux_sans_organisation
ressources_sans_jeu
jeux_sans_ressource
jeux_sans_etiquette
resume_audit
```

Une conclusion prudente peut constater l'absence de clés orphelines dans l'extrait fourni. Elle doit aussi rappeler que l'extrait est équilibré par organisation et ne représente ni tout le catalogue ni sa distribution réelle.
:::

### Étude de cas 2 - Revue des métadonnées de ressources

Utilisez les mêmes tables pour produire une revue constructive de la documentation des ressources.

Réalisez les tâches suivantes:

1. joignez les ressources aux jeux et aux organisations;
2. repérez les formats manquants;
3. calculez la part des ressources sans taille déclarée;
4. résumez les formats par organisation;
5. repérez les jeux sans étiquette;
6. rédigez une issue précise pour un problème observé.

::: {.callout-note collapse="true"}
### Solution

```{r}
ressources_catalogue <- ressources |>
  left_join(
    jeux |> select(jeu_id, titre, organisation_id),
    by = "jeu_id",
    relationship = "many-to-one"
  ) |>
  left_join(
    organisations |> select(organisation_id, organisation_nom),
    by = "organisation_id",
    relationship = "many-to-one"
  )

formats_manquants <- ressources_catalogue |>
  filter(is.na(format) | str_squish(format) == "")

part_taille_manquante <- ressources_catalogue |>
  summarise(
    nb_ressources = n(),
    nb_sans_taille = sum(is.na(taille_octets)),
    part_sans_taille = mean(is.na(taille_octets))
  )

formats_par_organisation <- ressources_catalogue |>
  count(organisation_nom, format, sort = TRUE)

jeux_sans_etiquette <- jeux |>
  anti_join(etiquettes, by = "jeu_id")

formats_manquants
part_taille_manquante
formats_par_organisation
jeux_sans_etiquette
```

Une bonne issue cite la ressource concernée, décrit le champ absent et propose une correction vérifiable. L'absence de taille n'est pas automatiquement une erreur, notamment pour une ressource de type service ou carte interactive.
:::
