---
title: "Module 6 - Exercices"
subtitle: "STT-1100 Introduction à la science des données"
format:
  html:
    toc: true
    toc-title: Plan
    embed-resources: true
    link-external-newwindow: true
    css: [../css/base_css.css]
editor: visual
---

## Exercices de consolidation

Ces exercices sont indépendants de l'aventure et du défi. Ils servent à consolider les gestes techniques du module 6: joindre plusieurs tables, vérifier les clés, repérer les lignes sans correspondance, résumer une activité collaborative et formuler une revue constructive.

Les données utilisées ici sont fictives et ne représentent aucun dépôt GitHub réel.

```{r setup, warning=FALSE, message=FALSE}
library(tidyverse)
```

## Lectures à revoir

- [GitHub Docs - Hello World](https://docs.github.com/en/get-started/quickstart/hello-world){target="_blank"}
- [GitHub Docs - About issues](https://docs.github.com/en/issues/tracking-your-work-with-issues/about-issues){target="_blank"}
- [GitHub Docs - Creating an issue](https://docs.github.com/en/issues/tracking-your-work-with-issues/using-issues/creating-an-issue){target="_blank"}
- [GitHub Docs - About pull requests](https://docs.github.com/en/pull-requests){target="_blank"}
- [GitHub Docs - About merge conflicts](https://docs.github.com/en/pull-requests/collaborating-with-pull-requests/addressing-merge-conflicts/about-merge-conflicts){target="_blank"}
- [Quarto Docs - Inline code](https://quarto.org/docs/computations/inline-code.html){target="_blank"}
- [Quarto Docs - Execution options](https://quarto.org/docs/computations/execution-options.html){target="_blank"}
- [R for Data Science - Joins](https://r4ds.hadley.nz/joins.html){target="_blank"}

Après les lectures, faites aussi le [mini-test formatif](mini_test.qmd). Il n'est pas noté.

## Bloc A - Comprendre les clés de jointure

### Exercice 1 - Importer les tables de collaboration

Importez `membres_equipe_fictif.csv` et `contributions_git_fictif.csv`, puis inspectez leurs dimensions.

::: {.callout-note collapse="true"}
### Solution

```{r}
membres <- read_csv(
  "data/membres_equipe_fictif.csv",
  show_col_types = FALSE
)

contributions <- read_csv(
  "data/contributions_git_fictif.csv",
  show_col_types = FALSE
)

glimpse(membres)
glimpse(contributions)

tibble(
  table = c("membres", "contributions"),
  lignes = c(nrow(membres), nrow(contributions)),
  colonnes = c(ncol(membres), ncol(contributions))
)
```
:::

### Exercice 2 - Ajouter l'information sur les membres

Utilisez `left_join()` pour ajouter le nom, le rôle et l'équipe à chaque contribution.

::: {.callout-note collapse="true"}
### Solution

```{r}
contributions_detail <- contributions |>
  left_join(membres, by = "membre_id")

contributions_detail |>
  select(commit_id, membre_id, nom, role, equipe, type_contribution, fichier) |>
  arrange(commit_id)
```
:::

### Exercice 3 - Repérer les contributions sans membre connu

Utilisez `anti_join()` pour repérer les contributions dont `membre_id` n'apparaît pas dans la table des membres.

::: {.callout-note collapse="true"}
### Solution

```{r}
contributions |>
  anti_join(membres, by = "membre_id")
```

Cette vérification est utile avant de résumer le travail par personne. Une clé absente peut indiquer une erreur de saisie ou un membre non documenté.
:::

### Exercice 4 - Identifier les membres qui ont contribué

Utilisez `semi_join()` pour obtenir la liste des membres qui ont au moins une contribution.

::: {.callout-note collapse="true"}
### Solution

```{r}
membres |>
  semi_join(contributions, by = "membre_id") |>
  arrange(equipe, role)
```
:::

## Bloc B - Résumer un travail collaboratif

### Exercice 5 - Résumer les contributions par membre

Créez un tableau qui donne, pour chaque membre connu, le nombre de commits et le nombre total de lignes modifiées.

::: {.callout-note collapse="true"}
### Solution

```{r}
resume_membres <- contributions_detail |>
  filter(!is.na(nom)) |>
  group_by(equipe, nom, role) |>
  summarise(
    n_commits = n(),
    lignes_modifiees = sum(lignes_modifiees),
    .groups = "drop"
  ) |>
  arrange(equipe, desc(n_commits))

resume_membres
```
:::

### Exercice 6 - Visualiser l'activité de l'équipe

Produisez un graphique du nombre de commits par rôle.

::: {.callout-note collapse="true"}
### Solution

```{r}
resume_membres |>
  ggplot(aes(x = role, y = n_commits, fill = equipe)) +
  geom_col(position = "dodge") +
  coord_flip() +
  labs(
    title = "Nombre de commits par rôle",
    x = "Rôle",
    y = "Nombre de commits",
    fill = "Équipe"
  )
```
:::

### Exercice 7 - Vérifier les fichiers attendus

Importez `fichiers_rapport_fictif.csv`. Pour chaque équipe, calculez le nombre de fichiers attendus présents et le nombre de fichiers manquants.

::: {.callout-note collapse="true"}
### Solution

```{r}
fichiers <- read_csv(
  "data/fichiers_rapport_fictif.csv",
  show_col_types = FALSE
)

resume_fichiers <- fichiers |>
  mutate(present_logique = present == "oui") |>
  group_by(equipe) |>
  summarise(
    fichiers_presents = sum(present_logique),
    fichiers_manquants = sum(!present_logique),
    taille_totale_ko = sum(taille_ko),
    .groups = "drop"
  )

resume_fichiers
```
:::

### Exercice 8 - Trouver les équipes avec un rapport HTML manquant

Filtrez les lignes où `fichier_attendu == "rapport.html"` et où le fichier est absent.

::: {.callout-note collapse="true"}
### Solution

```{r}
fichiers |>
  filter(fichier_attendu == "rapport.html", present == "non")
```
:::

## Bloc C - Issues et revue constructive

### Exercice 9 - Joindre les issues aux membres

Importez `issues_revue_fictif.csv`, puis ajoutez le nom et l'équipe de l'auteur de chaque issue.

::: {.callout-note collapse="true"}
### Solution

```{r}
issues <- read_csv(
  "data/issues_revue_fictif.csv",
  show_col_types = FALSE
)

issues_detail <- issues |>
  left_join(membres, by = c("auteur_id" = "membre_id"))

issues_detail |>
  select(issue_id, equipe_revisee, auteur_id, nom, equipe, dimension, statut, priorite)
```
:::

### Exercice 10 - Résumer les issues par équipe révisée

Calculez le nombre d'issues ouvertes, fermées et de priorité élevée pour chaque équipe révisée.

::: {.callout-note collapse="true"}
### Solution

```{r}
issues_detail |>
  group_by(equipe_revisee) |>
  summarise(
    n_issues = n(),
    n_ouvertes = sum(statut == "ouverte"),
    n_fermees = sum(statut == "fermee"),
    n_priorite_elevee = sum(priorite == "elevee"),
    .groups = "drop"
  ) |>
  arrange(desc(n_ouvertes))
```
:::

### Exercice 11 - Repérer les issues sans équipe connue

Les équipes A et B sont dans la table des membres. Utilisez une jointure ou une logique équivalente pour repérer les issues qui visent une équipe absente de la liste des équipes connues.

::: {.callout-note collapse="true"}
### Solution

```{r}
equipes_connues <- membres |>
  distinct(equipe)

issues |>
  anti_join(equipes_connues, by = c("equipe_revisee" = "equipe"))
```
:::

### Exercice 12 - Rédiger une issue utile

Choisissez une issue ouverte et rédigez une version améliorée avec trois sections: aspect réussi, suggestion, justification.

::: {.callout-note collapse="true"}
### Exemple de réponse

```markdown
## Aspect réussi

Le rapport indique clairement les packages utilisés et les principales étapes de préparation.

## Suggestion

Ajouter une phrase qui explique la clé de jointure utilisée entre les contributions et les membres.

## Pourquoi cette suggestion est utile

La revue devient plus facile à reproduire, car une autre équipe peut comprendre pourquoi `membre_id` est la bonne clé.
```
:::

## Études de cas

### Étude de cas 1 - Audit fictif d'un dépôt de projet

Utilisez `membres_equipe_fictif.csv`, `contributions_git_fictif.csv`, `issues_revue_fictif.csv` et `fichiers_rapport_fictif.csv`.

Réalisez les tâches suivantes:

1. joindre les contributions aux membres;
2. repérer les contributions sans membre connu;
3. produire un résumé par équipe;
4. joindre les issues aux auteurs;
5. repérer les équipes qui ont un `rapport.html` manquant;
6. écrire une conclusion prudente sur la reproductibilité du dépôt.

::: {.callout-note collapse="true"}
### Solution

```{r}
audit_contributions <- contributions |>
  left_join(membres, by = "membre_id")

contributions_sans_membre <- contributions |>
  anti_join(membres, by = "membre_id")

resume_equipes <- audit_contributions |>
  filter(!is.na(equipe)) |>
  group_by(equipe) |>
  summarise(
    n_commits = n(),
    n_membres_actifs = n_distinct(membre_id),
    lignes_modifiees = sum(lignes_modifiees),
    .groups = "drop"
  )

audit_issues <- issues |>
  left_join(membres, by = c("auteur_id" = "membre_id"))

rapports_manquants <- fichiers |>
  filter(fichier_attendu == "rapport.html", present == "non")

contributions_sans_membre
resume_equipes
audit_issues
rapports_manquants
```

Une conclusion prudente pourrait indiquer que l'équipe B semble avoir une trace de données présente, mais un rapport HTML manquant. Cette observation ne suffit pas à juger tout le projet; il faudrait aussi tenter de rendre le fichier `rapport.qmd`.
:::

### Étude de cas 2 - Revue fictive d'un portail de données

Utilisez `portail_donnees_fictif.csv`, `producteurs_fictif.csv` et `commentaires_revue_fictif.csv`.

Réalisez les tâches suivantes:

1. joindre les jeux de données aux producteurs;
2. repérer les jeux de données sans producteur connu;
3. joindre les commentaires aux jeux de données;
4. compter les commentaires par dimension et sévérité;
5. repérer les jeux de données avec licence inconnue;
6. rédiger une issue de revue constructive pour un problème prioritaire.

::: {.callout-note collapse="true"}
### Solution

```{r}
portail <- read_csv(
  "data/portail_donnees_fictif.csv",
  show_col_types = FALSE
)

producteurs <- read_csv(
  "data/producteurs_fictif.csv",
  show_col_types = FALSE
)

commentaires <- read_csv(
  "data/commentaires_revue_fictif.csv",
  show_col_types = FALSE
)

portail_producteurs <- portail |>
  left_join(producteurs, by = "producteur_id")

jeux_sans_producteur <- portail |>
  anti_join(producteurs, by = "producteur_id")

commentaires_detail <- commentaires |>
  left_join(portail, by = "jeu_id")

resume_commentaires <- commentaires_detail |>
  count(dimension, severite, sort = TRUE)

licences_inconnues <- portail_producteurs |>
  filter(licence == "Inconnue" | is.na(organisation))

jeux_sans_producteur
resume_commentaires
licences_inconnues
```

Une issue prioritaire pourrait demander de clarifier la licence du jeu `Travaux routiers` avant diffusion. La justification est que la réutilisation des données dépend directement de la licence annoncée.
:::
