---
title: "Module 5 - Exercices"
subtitle: "STT-1100 Introduction à la science des données"
format:
  html:
    toc: true
    toc-title: Plan
    embed-resources: true
    link-external-newwindow: true
    css: [../css/base_css.css]
editor: visual
---

# Exercices de consolidation

Ces exercices sont indépendants de l'aventure et du défi. Ils servent à consolider les gestes techniques du module 5: manipuler des dates, résumer des groupes, visualiser des associations, calculer des corrélations simples et formuler des conclusions prudentes.

Les données utilisées ici sont fictives et ne représentent aucun système réel.

```{r setup, warning=FALSE, message=FALSE}
library(tidyverse)
library(lubridate)
```

# Lectures à revoir

- [R for Data Science - Exploratory data analysis](https://r4ds.hadley.nz/EDA.html){target="_blank"}
- [R for Data Science - Dates and times](https://r4ds.hadley.nz/datetimes.html){target="_blank"}
- [R for Data Science - Data visualization](https://r4ds.hadley.nz/data-visualize.html){target="_blank"}
- [R for Data Science - Missing values](https://r4ds.hadley.nz/missing-values.html){target="_blank"}
- [OpenIntro Statistics - Exploration descriptive](https://www.openintro.org/book/os/){target="_blank"}

Après les lectures, faites aussi le [mini-test formatif](mini_test.qmd). Il n'est pas noté.

# Bloc A - Dates, structure et valeurs manquantes

Le fichier `data/ateliers_soutien_fictif.csv` décrit de faux ateliers de soutien universitaire.

## Exercice 1 - Importer et inspecter

Importez le fichier, affichez sa structure et vérifiez ses dimensions.

::: {.callout-note collapse="true"}
## Solution

```{r}
ateliers <- read_csv(
  "data/ateliers_soutien_fictif.csv",
  show_col_types = FALSE
)

glimpse(ateliers)

tibble(
  lignes = nrow(ateliers),
  colonnes = ncol(ateliers)
)
```
:::

## Exercice 2 - Préparer les variables temporelles

Transformez `date_atelier` en date, puis créez `jour_semaine`, `mois` et `moment_journee`.

::: {.callout-note collapse="true"}
## Solution

```{r}
ateliers_dates <- ateliers |>
  mutate(
    date_atelier = ymd(date_atelier),
    jour_semaine = wday(date_atelier, label = TRUE, abbr = FALSE),
    mois = month(date_atelier, label = TRUE, abbr = FALSE),
    moment_journee = case_when(
      heure_debut < 12 ~ "matin",
      heure_debut < 17 ~ "après-midi",
      TRUE ~ "soir"
    )
  )

ateliers_dates |>
  select(atelier_id, date_atelier, jour_semaine, mois, heure_debut, moment_journee) |>
  slice_head(n = 8)
```
:::

## Exercice 3 - Repérer les valeurs manquantes

Calculez le nombre de valeurs manquantes dans `participants`, `pluie_mm` et `satisfaction_moyenne`.

::: {.callout-note collapse="true"}
## Solution

```{r}
ateliers_dates |>
  summarise(
    participants_manquants = sum(is.na(participants)),
    pluie_manquante = sum(is.na(pluie_mm)),
    satisfaction_manquante = sum(is.na(satisfaction_moyenne))
  )
```
:::

## Exercice 4 - Résumer par moment de la journée

Calculez le nombre d'ateliers, le nombre moyen de participantes et participants, et la satisfaction moyenne selon `moment_journee`.

::: {.callout-note collapse="true"}
## Solution

```{r}
resume_moment <- ateliers_dates |>
  group_by(moment_journee) |>
  summarise(
    n_ateliers = n(),
    participants_moyens = mean(participants, na.rm = TRUE),
    satisfaction_moyenne = mean(satisfaction_moyenne, na.rm = TRUE),
    .groups = "drop"
  )

resume_moment
```
:::

# Bloc B - Associations et visualisations

## Exercice 5 - Visualiser les participantes et participants

Produisez un diagramme en colonnes du nombre moyen de participantes et participants selon le moment de la journée.

::: {.callout-note collapse="true"}
## Solution

```{r}
resume_moment |>
  ggplot(aes(x = moment_journee, y = participants_moyens)) +
  geom_col(fill = "#2c7fb8") +
  labs(
    title = "Participation moyenne selon le moment de la journée",
    x = "Moment de la journée",
    y = "Nombre moyen de participantes et participants"
  )
```
:::

## Exercice 6 - Comparer les thèmes

Pour chaque thème d'atelier, calculez le nombre d'ateliers, la participation moyenne et la satisfaction moyenne.

::: {.callout-note collapse="true"}
## Solution

```{r}
resume_theme <- ateliers_dates |>
  group_by(theme) |>
  summarise(
    n_ateliers = n(),
    participants_moyens = mean(participants, na.rm = TRUE),
    satisfaction_moyenne = mean(satisfaction_moyenne, na.rm = TRUE),
    .groups = "drop"
  ) |>
  arrange(desc(participants_moyens))

resume_theme
```
:::

## Exercice 7 - Calculer une matrice de corrélation

Calculez les corrélations entre `duree_minutes`, `participants`, `temperature_c`, `pluie_mm` et `satisfaction_moyenne`.

::: {.callout-note collapse="true"}
## Solution

```{r}
ateliers_dates |>
  select(duree_minutes, participants, temperature_c, pluie_mm, satisfaction_moyenne) |>
  cor(use = "complete.obs") |>
  round(2)
```

La corrélation résume une association linéaire. Elle ne suffit pas à établir une relation de cause à effet.
:::

## Exercice 8 - Faire un nuage de points

Créez un graphique de `duree_minutes` et `participants`. Ajoutez une droite de tendance.

::: {.callout-note collapse="true"}
## Solution

```{r}
ateliers_dates |>
  ggplot(aes(x = duree_minutes, y = participants)) +
  geom_point(aes(color = theme), size = 2.5, alpha = 0.8) +
  geom_smooth(method = "lm", se = FALSE, color = "black") +
  labs(
    title = "Durée des ateliers et participation",
    x = "Durée de l'atelier (minutes)",
    y = "Nombre de participantes et participants",
    color = "Thème"
  )
```
:::

## Exercice 9 - Comparer les jours pluvieux et non pluvieux

Créez une variable `jour_pluvieux`, puis comparez la participation moyenne selon cette variable.

::: {.callout-note collapse="true"}
## Solution

```{r}
ateliers_pluie <- ateliers_dates |>
  mutate(
    jour_pluvieux = case_when(
      is.na(pluie_mm) ~ "pluie inconnue",
      pluie_mm > 0 ~ "pluie",
      TRUE ~ "pas de pluie"
    )
  )

ateliers_pluie |>
  group_by(jour_pluvieux) |>
  summarise(
    n_ateliers = n(),
    participants_moyens = mean(participants, na.rm = TRUE),
    .groups = "drop"
  )
```
:::

# Bloc C - Interprétation prudente

## Exercice 10 - Écrire une conclusion descriptive

À partir de l'un des tableaux précédents, écrivez deux phrases:

1. une phrase qui décrit le résultat observé;
2. une phrase qui précise une limite.

::: {.callout-note collapse="true"}
## Exemple de réponse

Les ateliers du soir semblent avoir une participation moyenne plus élevée dans ce petit fichier fictif. Cette comparaison reste descriptive, car les ateliers du soir ne portent pas toujours sur les mêmes thèmes et le nombre d'observations est limité.
:::

## Exercice 11 - Choisir une visualisation adaptée

Choisissez une question parmi les deux suivantes, puis produisez un graphique adapté.

1. La satisfaction moyenne varie-t-elle selon le thème?
2. La participation varie-t-elle selon la température?

::: {.callout-note collapse="true"}
## Solution possible

```{r}
ateliers_dates |>
  filter(!is.na(satisfaction_moyenne)) |>
  ggplot(aes(x = theme, y = satisfaction_moyenne)) +
  geom_point(size = 2.5, alpha = 0.8) +
  labs(
    title = "Satisfaction moyenne selon le thème",
    x = "Thème",
    y = "Satisfaction moyenne"
  )
```
:::

## Exercice 12 - Construire un petit tableau de synthèse

Créez un tableau de synthèse par campus avec le nombre d'ateliers, la participation totale, la participation moyenne et la satisfaction moyenne.

::: {.callout-note collapse="true"}
## Solution

```{r}
ateliers_dates |>
  group_by(campus) |>
  summarise(
    n_ateliers = n(),
    participation_totale = sum(participants, na.rm = TRUE),
    participation_moyenne = mean(participants, na.rm = TRUE),
    satisfaction_moyenne = mean(satisfaction_moyenne, na.rm = TRUE),
    .groups = "drop"
  )
```
:::

# Études de cas

## Étude de cas 1 - Fréquentation fictive d'une bibliothèque

Le fichier `data/frequentation_bibliotheque_fictive.csv` décrit de fausses observations de fréquentation dans des zones de bibliothèque.

Réalisez les tâches suivantes:

1. importez le fichier;
2. transformez `date_visite` en date;
3. créez `jour_semaine` et `moment_journee`;
4. résumez le nombre de visiteurs par zone et par moment de la journée;
5. calculez les corrélations entre `visiteurs`, `temperature_c` et `pluie_mm`;
6. produisez une visualisation utile;
7. rédigez une conclusion prudente.

::: {.callout-note collapse="true"}
## Solution

```{r}
bibliotheque <- read_csv(
  "data/frequentation_bibliotheque_fictive.csv",
  show_col_types = FALSE
) |>
  mutate(
    date_visite = ymd(date_visite),
    jour_semaine = wday(date_visite, label = TRUE, abbr = FALSE),
    moment_journee = case_when(
      heure < 12 ~ "matin",
      heure < 17 ~ "après-midi",
      TRUE ~ "soir"
    )
  )

bibliotheque |>
  group_by(zone, moment_journee) |>
  summarise(
    n_observations = n(),
    visiteurs_moyens = mean(visiteurs),
    .groups = "drop"
  )

bibliotheque |>
  select(visiteurs, temperature_c, pluie_mm) |>
  cor(use = "complete.obs") |>
  round(2)

bibliotheque |>
  ggplot(aes(x = moment_journee, y = visiteurs, color = zone)) +
  geom_point(size = 2.5, alpha = 0.8) +
  labs(
    title = "Fréquentation fictive selon le moment de la journée",
    x = "Moment de la journée",
    y = "Nombre de visiteurs",
    color = "Zone"
  )
```

Une conclusion prudente pourrait indiquer que les observations du soir semblent plus fréquentées dans ce fichier, surtout dans la zone des ordinateurs. Cette conclusion reste descriptive, car la semaine d'examens, la zone et le campus varient en même temps.
:::

## Étude de cas 2 - Demandes fictives de services campus

Le fichier `data/demandes_services_campus_fictif.csv` décrit de fausses demandes adressées à des services de campus.

Réalisez les tâches suivantes:

1. importez le fichier;
2. transformez `date_demande` en date;
3. résumez les délais par service et par priorité;
4. calculez les corrélations entre `delai_heures`, `satisfaction` et `cout_estime`;
5. produisez une visualisation utile;
6. rédigez une conclusion prudente.

::: {.callout-note collapse="true"}
## Solution

```{r}
demandes <- read_csv(
  "data/demandes_services_campus_fictif.csv",
  show_col_types = FALSE
) |>
  mutate(
    date_demande = ymd(date_demande),
    jour_semaine = wday(date_demande, label = TRUE, abbr = FALSE)
  )

demandes |>
  group_by(service, priorite) |>
  summarise(
    n_demandes = n(),
    delai_moyen = mean(delai_heures, na.rm = TRUE),
    satisfaction_moyenne = mean(satisfaction, na.rm = TRUE),
    .groups = "drop"
  ) |>
  arrange(desc(delai_moyen))

demandes |>
  select(delai_heures, satisfaction, cout_estime) |>
  cor(use = "complete.obs") |>
  round(2)

demandes |>
  ggplot(aes(x = delai_heures, y = satisfaction, color = service)) +
  geom_point(size = 2.5, alpha = 0.8) +
  geom_smooth(method = "lm", se = FALSE, color = "black") +
  labs(
    title = "Délai de traitement et satisfaction",
    x = "Délai de traitement (heures)",
    y = "Satisfaction",
    color = "Service"
  )
```

Une conclusion prudente pourrait indiquer que les demandes avec de longs délais semblent associées à une satisfaction plus faible dans ce fichier fictif. On ne peut toutefois pas conclure que le délai cause directement la satisfaction, car la priorité, le type de service et la complexité des demandes peuvent aussi intervenir.
:::
