---
title: "Exercices de consolidation"
format:
  html:
    toc: true
    embed-resources: true
---

# Exercices de consolidation

```{r warning=FALSE, message=FALSE}
# Charger les librairies nécessaires
library(tidyverse)
library(stringr)
```

------------------------------------------------------------------------

### Exercice 1 – Identifier les variables catégoriques

Voici un petit jeu de données :

```{r}
data <- tibble::tibble(
  sexe = c("Homme", "Femme", "Femme", "Homme", "Homme"),
  age = c(25, 32, 29, 40, 23),
  région = c("Est", "Ouest", "Est", "Nord", "Sud")
)
```

>  Parmi les trois variables ci-dessus, lesquelles sont catégorielles ?

::: {.callout-note collapse="true"}
### Réponse

Les variables `sexe` et `région` sont **catégorielles**. `age` est **numérique**.
:::

------------------------------------------------------------------------

### Exercice 2 – Tableau de fréquence

Crée un tableau de fréquence pour la variable `sexe`.

::: {.callout-tip collapse="true"}
### Piste

Utilise `count()` du package `dplyr`.
:::

::: {.callout-note collapse="true"}
### Solution

```{r}
data %>% count(sexe)
```
:::

------------------------------------------------------------------------

### Exercice 3 – Proportions

Calcule les pourcentages pour chaque modalité de la variable `région`.

::: {.callout-tip collapse="true"}
### Piste

Ajoute une colonne avec `mutate(n / sum(n))`.
:::

::: {.callout-note collapse="true"}
### Solution

```{r}
data %>% count(région) %>% mutate(pourcentage = n / sum(n) * 100)
```
:::

------------------------------------------------------------------------

### Exercice 4 – Barplot d'une variable catégorielle

Fais un barplot représentant la variable `région`.

::: {.callout-tip collapse="true"}
### Piste

Utilise `geom_bar()` avec `aes(x = région)`.
:::

::: {.callout-note collapse="true"}
### Solution

```{r}
ggplot(data, aes(x = région)) + geom_bar()
```
:::

------------------------------------------------------------------------

### Exercice 5 – Comparaison de deux variables catégorielles

Ajoute une couleur par `sexe` dans le graphique précédent.

::: {.callout-note collapse="true"}
### Solution

```{r}
ggplot(data, aes(x = région, fill = sexe)) + geom_bar(position = "dodge")
```
:::

------------------------------------------------------------------------

### Exercice 6 – Nettoyer une variable catégorielle

Voici une variable catégorielle incohérente :

```{r}
reponses <- c("Oui", "oui", "Non", "non", "OUI", "NON")
```

Nettoie cette variable pour que toutes les réponses soient en minuscules **et sans doublons**.

::: {.callout-note collapse="true"}
### Solution

```{r}
unique(str_to_lower(reponses))
```
:::

------------------------------------------------------------------------

### Exercice 7 – Tableau croisé

Voici un autre jeu de données :

```{r}
data2 <- tibble(
  fumeur = c("Oui", "Non", "Non", "Oui", "Oui", "Non", "Non"),
  sport = c("Oui", "Oui", "Non", "Non", "Oui", "Non", "Non")
)
```

Crée un tableau croisé (contingence) entre les deux variables.

::: {.callout-note collapse="true"}
### Solution

```{r}
data2 %>% count(fumeur, sport) %>% pivot_wider(names_from = sport, values_from = n, values_fill = 0)
```
:::

------------------------------------------------------------------------

### Exercice 8 – Pour aller plus loin : Mosaic plot

Utilise le package `ggplot2` (ou `ggmosaic` si disponible) pour représenter visuellement la relation entre `fumeur` et `sport`.

::: {.callout-note collapse="true"}
### Solution avec ggplot2

```{r}
# En regroupant en barres groupées pour une approximation
ggplot(data2, aes(x = fumeur, fill = sport)) +
  geom_bar(position = "fill") +
  ylab("Proportion")
```
:::

------------------------------------------------------------------------

## Problèmes

### Exercice 9 – Palmer Penguins

On utilise le jeu de données `penguins` du package `palmerpenguins`.

-   Variable catégorielle : `species`, `island`, `sex`
-   Variable numérique : `flipper_length_mm`, `body_mass_g`

Questions : 1. Crée un tableau de fréquence pour `species` 2. Visualise la distribution des espèces par île 3. Compare les sexes pour chaque espèce

::: {.callout-note collapse="true"}
### Solution

```{r}
library(palmerpenguins)

penguins %>% count(species)

ggplot(penguins, aes(x = island, fill = species)) + geom_bar(position = "dodge")

ggplot(penguins, aes(x = species, fill = sex)) + geom_bar(position = "fill")
```
:::

------------------------------------------------------------------------

### Exercice 10 – Données Titanic

Utilise `titanic::titanic_train`

Variables catégoriques : `Sex`, `Embarked`, `Survived`

Questions : 1. Tableau croisé entre `Sex` et `Survived` 2. Proportion de survie par port d’embarquement (`Embarked`) 3. Représentation graphique croisée `Sex` × `Embarked` × `Survived`

::: {.callout-note collapse="true"}
### Solution

```{r}
library(titanic)
titanic_train <- titanic::titanic_train

titanic_train %>% count(Sex, Survived)

titanic_train %>% count(Embarked, Survived) %>%
  group_by(Embarked) %>% mutate(p = n / sum(n))

ggplot(titanic_train, aes(x = Embarked, fill = factor(Survived))) +
  geom_bar(position = "fill") +
  facet_wrap(~Sex)
```
:::
