---
title: "Exercices de consolidation"
format:
  html:
    toc: true
    embed-resources: true
---

::: {.callout-important}
## Dossier de travail du module

<a class="btn btn-primary" href="../downloads/donnees/stt1100-module-03-fr.zip" download>Télécharger le dossier prêt à ouvrir (.zip)</a>

Décompressez le fichier, puis ouvrez le projet `.Rproj`. Les chemins utilisés dans les exercices fonctionneront sans déplacer les données.
:::


Ces exercices servent à stabiliser les gestes du module: reconnaître une variable catégorique, compter des modalités, nettoyer des chaînes de caractères, extraire des motifs et construire des graphiques lisibles.

Ils sont indépendants de l'aventure et du défi. Ils pratiquent les mêmes compétences, mais sans préparer directement l'article sur les infractions alimentaires.

```{r setup, warning=FALSE, message=FALSE}
library(tidyverse)
```

## Bloc A - Variables catégoriques et fréquences

### Exercice 1 - Reconnaître le type des variables

Voici un petit jeu de données.

```{r}
sondage <- tibble(
  programme = c("Statistique", "Économie", "Statistique", "Biologie", "Économie"),
  age = c(21, 24, 22, 20, 27),
  campus = c("Québec", "Québec", "Montréal", "Québec", "Montréal"),
  satisfaction = c("Élevée", "Moyenne", "Élevée", "Faible", "Moyenne")
)
```

Indiquez quelles variables sont catégoriques et quelles variables sont numériques.

::: {.callout-note collapse="true"}
### Solution

`programme`, `campus` et `satisfaction` sont catégoriques. `age` est numérique.
:::

### Exercice 2 - Créer une table de fréquences

Calculez le nombre d’étudiants par programme.

::: {.callout-tip collapse="true"}
### Piste

Utilisez `count()`.
:::

::: {.callout-note collapse="true"}
### Solution

```{r}
sondage |>
  count(programme, sort = TRUE)
```
:::

### Exercice 3 - Ajouter des proportions

À partir du résultat précédent, ajoutez une proportion et un pourcentage.

::: {.callout-note collapse="true"}
### Solution

```{r}
sondage |>
  count(programme, sort = TRUE) |>
  mutate(
    proportion = n / sum(n),
    pourcentage = 100 * proportion
  )
```
:::

### Exercice 4 - Construire un tableau croisé

Construisez un tableau croisé entre `programme` et `campus`.

::: {.callout-note collapse="true"}
### Solution

```{r}
sondage |>
  count(programme, campus) |>
  pivot_wider(
    names_from = campus,
    values_from = n,
    values_fill = 0
  )
```
:::

## Bloc B - Chaînes de caractères et motifs

### Exercice 5 - Harmoniser des réponses

Voici une variable de réponses saisies avec des formats différents.

```{r}
reponses <- tibble(
  reponse = c(" Oui", "oui", "OUI ", "Non", " non", "NON", "Je ne sais pas")
)
```

Créez une variable `reponse_propre` en minuscules, sans espaces superflus.

::: {.callout-note collapse="true"}
### Solution

```{r}
reponses |>
  mutate(reponse_propre = str_squish(str_to_lower(reponse)))
```
:::

### Exercice 6 - Détecter un mot-clé

Dans le vecteur suivant, détectez les textes qui contiennent le mot `"retard"`, peu importe la casse.

```{r}
commentaires <- tibble(
  texte = c(
    "Retard du service",
    "Service rapide",
    "retard important",
    "Aucun problème",
    "RETARD répété"
  )
)
```

::: {.callout-note collapse="true"}
### Solution

```{r}
commentaires |>
  mutate(contient_retard = str_detect(str_to_lower(texte), "retard"))
```
:::

### Exercice 7 - Extraire des codes postaux

À partir des adresses suivantes, extrayez un code postal canadien simplifié.

```{r}
adresses <- tibble(
  adresse = c(
    "2500 boul. Laurier, Québec G1V 2L1",
    "475 rue Sherbrooke Ouest, Montréal H3A 2L9",
    "100 rue Wellington, Gatineau J8X 2J1",
    "Adresse inconnue"
  )
)
```

::: {.callout-note collapse="true"}
### Solution

```{r}
adresses |>
  mutate(
    code_postal = str_extract(
      adresse,
      "[A-Z][0-9][A-Z]\\s*[0-9][A-Z][0-9]"
    )
  )
```
:::

### Exercice 8 - Transformer un montant textuel

Convertissez les montants suivants en valeurs numériques.

```{r}
amendes <- tibble(
  montant = c("1 000 $", "500$", "2 250 $", "750 dollars")
)
```

::: {.callout-note collapse="true"}
### Solution

```{r}
amendes |>
  mutate(amende_num = parse_number(
    montant,
    locale = locale(grouping_mark = " ")
  ))
```
:::

## Bloc C - Pratiquer sur des demandes de services fictives

Les exercices 9 à 12 utilisent un petit jeu fictif de demandes de services sur un campus. Le contexte est distinct de l'aventure et du défi.

### Exercice 9 - Construire une base propre

Voici les données brutes.

```{r}
services_campus_brut <- tibble(
  id = paste0("REQ-", str_pad(1:12, 2, pad = "0")),
  campus = c("Québec", "Quebec", "Montréal", "Montreal", "Lévis", "Levis",
             "Québec", "Montréal", "Lévis", "Québec", "Montreal", "Levis"),
  service = c("Bibliotheque", "Bibliothèque", "Wi-Fi", "wifi", "Stationnement",
              "stationnement", "Navette", "navette", "Impression", "impression",
              "Bibliotheque", "Wi-Fi"),
  description = c(
    "Retard de navette signalé",
    "Salle de lecture bruyante",
    "wifi instable au pavillon",
    "Connexion WiFi absente",
    "Paiement impossible",
    "stationnement complet",
    "Retard de la navette du soir",
    "Navette saturée",
    "Imprimante sans papier",
    "Impression bloquée",
    "livres mal rangés",
    "Connexion lente"
  ),
  statut = c("ouvert", "Ouvert ", "ferme", "Fermé", "ouvert", "en cours",
             "En cours", "ferme", "ouvert", "Fermé", "en cours", "ouvert"),
  cout = c("0 $", "150 $", "0$", "300 $", "1 200 $", "0 $",
           "850 $", "0 $", "75 $", "90 $", "0 $", "200 $")
)

services_campus_brut
```

Créez une table `services_campus` contenant:

- un campus harmonisé;
- un service harmonisé;
- un statut harmonisé;
- un coût numérique `cout_num`.

::: {.callout-note collapse="true"}
### Solution

```{r}
services_campus <- services_campus_brut |>
  mutate(
    campus = str_squish(campus),
    campus = recode(
      campus,
      "Quebec" = "Québec",
      "Montreal" = "Montréal",
      "Levis" = "Lévis"
    ),
    service = str_to_lower(str_squish(service)),
    service = case_when(
      str_detect(service, "biblio") ~ "bibliothèque",
      str_detect(service, "wi-fi|wifi") ~ "wi-fi",
      str_detect(service, "stationnement") ~ "stationnement",
      str_detect(service, "navette") ~ "navette",
      str_detect(service, "impression") ~ "impression",
      TRUE ~ service
    ),
    statut = str_to_lower(str_squish(statut)),
    statut = recode(statut, "fermé" = "ferme"),
    cout_num = parse_number(cout, locale = locale(grouping_mark = " "))
  )

services_campus |>
  select(id, campus, service, statut, cout_num)
```
:::

### Exercice 10 - Compter les services demandés

Calculez le nombre de demandes par campus et par service.

::: {.callout-note collapse="true"}
### Solution

```{r}
#| fig-alt: "Diagramme à bandes horizontal du nombre de demandes, classées du service le plus fréquent au moins fréquent."
services_campus |>
  count(campus, service, sort = TRUE)
```
:::

### Exercice 11 - Comparer les statuts par campus

Calculez la proportion de demandes dans chaque statut pour chaque campus.

::: {.callout-note collapse="true"}
### Solution

```{r}
#| fig-alt: "Diagramme à bandes empilées à 100 % comparant la composition des statuts entre les campus."
services_campus |>
  count(campus, statut) |>
  group_by(campus) |>
  mutate(proportion = n / sum(n)) |>
  ungroup() |>
  arrange(campus, desc(proportion))
```
:::

### Exercice 12 - Détecter des mots-clés

Créez deux variables logiques:

- `contient_retard`, qui vaut `TRUE` si la description contient `"retard"`;
- `contient_connexion`, qui vaut `TRUE` si la description contient `"wifi"` ou `"connexion"`.

::: {.callout-note collapse="true"}
### Solution

```{r}
services_campus <- services_campus |>
  mutate(
    description_min = str_to_lower(description),
    contient_retard = str_detect(description_min, "retard"),
    contient_connexion = str_detect(description_min, "wifi|connexion")
  )

services_campus |>
  select(id, service, contient_retard, contient_connexion)
```
:::

## Bloc D - Visualiser des catégories

### Exercice 13 - Ordonner un diagramme à bandes

Produisez un diagramme à bandes du nombre de demandes par service. Ordonnez les services de la plus fréquente à la moins fréquente.

::: {.callout-note collapse="true"}
### Solution

```{r}
#| fig-alt: "Boîtes à moustaches horizontales comparant la distribution des coûts déclarés selon le service."
services_campus |>
  count(service, sort = TRUE) |>
  ggplot(aes(x = fct_reorder(service, n), y = n)) +
  geom_col(fill = "#2F6C8F") +
  coord_flip() +
  labs(
    x = "Service",
    y = "Nombre de demandes",
    title = "Demandes de services fictives par catégorie"
  ) +
  theme_minimal()
```
:::

### Exercice 14 - Comparer des proportions avec `position = "fill"`

Comparez la composition des statuts entre les campus.

::: {.callout-note collapse="true"}
### Solution

```{r}
services_campus |>
  count(campus, statut) |>
  group_by(campus) |>
  mutate(proportion = n / sum(n)) |>
  ungroup() |>
  ggplot(aes(x = campus, y = proportion, fill = statut)) +
  geom_col(position = "fill") +
  scale_y_continuous(labels = scales::percent) +
  labs(
    x = "Campus",
    y = "Proportion",
    fill = "Statut",
    title = "Composition des statuts selon le campus"
  ) +
  theme_minimal()
```
:::

### Exercice 15 - Comparer les coûts par service

Créez un graphique comparant les coûts déclarés selon le service.

::: {.callout-note collapse="true"}
### Solution

```{r}
services_campus |>
  filter(cout_num > 0) |>
  ggplot(aes(x = service, y = cout_num)) +
  geom_boxplot(fill = "#D8A24A") +
  coord_flip() +
  scale_y_continuous(labels = scales::dollar) +
  labs(
    x = "Service",
    y = "Coût déclaré",
    title = "Coûts associés aux demandes de services fictives"
  ) +
  theme_minimal()
```
:::

### Exercice 16 - Améliorer le message d’un graphique

Reprenez un graphique précédent et améliorez-le pour un lecteur non spécialiste:

- titre informatif;
- axes lisibles;
- catégories ordonnées;
- unités ou pourcentages clairement indiqués;
- court commentaire de deux phrases sous le graphique.

::: {.callout-note collapse="true"}
### Exemple de solution

```{r}
#| fig-alt: "Diagramme à bandes horizontal montrant la part des demandes attribuée à chaque service."
graphique_services <- services_campus |>
  count(service, sort = TRUE) |>
  mutate(part = n / sum(n)) |>
  ggplot(aes(x = fct_reorder(service, part), y = part)) +
  geom_col(fill = "#2F6C8F") +
  coord_flip() +
  scale_y_continuous(labels = scales::percent) +
  labs(
    x = NULL,
    y = "Part des demandes",
    title = "Les demandes se répartissent entre quelques services récurrents"
  ) +
  theme_minimal()

graphique_services
```

Commentaire possible: le graphique montre les services qui reviennent le plus souvent dans cet échantillon fictif. Il faut toutefois rappeler que le fichier sert à pratiquer les méthodes et ne mesure pas un vrai volume de demandes.
:::

## Études de cas

### Étude de cas 1 - Requêtes 311 de Montréal

Le fichier `data/requetes_311_montreal.csv` est un extrait réel de demandes 311 de Montréal. Une demande ne représente pas nécessairement une intervention municipale.

Réalisez les tâches suivantes:

1. importez le fichier;
2. nettoyez la variable `categorie`;
3. calculez le nombre de demandes par arrondissement et par catégorie;
4. calculez la proportion des statuts selon la nature de la demande;
5. produisez un graphique des catégories les plus fréquentes;
6. rédigez deux phrases qui pourraient apparaître dans un court rapport.

::: {.callout-note collapse="true"}
### Solution

```{r}
#| fig-alt: "Diagramme à bandes horizontal des douze catégories les plus fréquentes dans l'extrait des requêtes 311 de Montréal."
requetes_311 <- read_csv(
  "data/requetes_311_montreal.csv",
  show_col_types = FALSE
) |>
  mutate(
    categorie = str_squish(categorie)
  )

requetes_311 |>
  count(arrondissement, categorie, sort = TRUE)

requetes_311 |>
  count(nature, statut) |>
  group_by(nature) |>
  mutate(proportion = n / sum(n)) |>
  ungroup()

requetes_311 |>
  count(categorie, sort = TRUE) |>
  slice_head(n = 12) |>
  ggplot(aes(x = fct_reorder(categorie, n), y = n)) +
  geom_col(fill = "#4B8B3B") +
  coord_flip() +
  labs(
    x = "Catégorie",
    y = "Nombre de demandes",
    title = "Catégories fréquentes dans l'extrait 311"
  ) +
  theme_minimal()
```

Commentaire possible: l'extrait décrit les demandes publiées, sans permettre de conclure au volume réel de travail ou à la qualité des interventions.
:::

### Étude de cas 2 - Plaintes de consommation au Québec

Le fichier `data/plaintes_consommation_quebec.csv` est un extrait réel de plaintes reçues par l'Office de la protection du consommateur. Une plainte est une affirmation non vérifiée.

Réalisez les tâches suivantes:

1. importez le fichier;
2. calculez le total de plaintes par ville de siège social;
3. identifiez les motifs les plus fréquents;
4. comparez les catégories de produits entre les villes avec un graphique en proportions;
5. proposez une recommandation opérationnelle appuyée par un chiffre.

::: {.callout-note collapse="true"}
### Solution

```{r}
#| fig-alt: "Diagramme à bandes empilées à 100 % comparant les catégories de plaintes de consommation selon la ville du siège social."
plaintes_transport <- read_csv(
  "data/plaintes_consommation_quebec.csv",
  show_col_types = FALSE
)

plaintes_transport |>
  count(ville_siege_social, sort = TRUE)

plaintes_transport |>
  count(motif, sort = TRUE)

plaintes_transport |>
  count(ville_siege_social, categorie_produit, name = "total") |>
  group_by(ville_siege_social) |>
  mutate(proportion = total / sum(total)) |>
  ungroup() |>
  ggplot(aes(x = ville_siege_social, y = proportion, fill = categorie_produit)) +
  geom_col(position = "fill") +
  scale_y_continuous(labels = scales::percent) +
  labs(
    x = "Ville du siège social",
    y = "Proportion des plaintes",
    fill = "Catégorie",
    title = "Composition des plaintes de consommation"
  ) +
  theme_minimal()
```

Recommandation possible: il faut cibler les catégories de plaintes qui combinent un volume élevé et une gravité élevée. Dans un rapport, on citerait le total par réseau et la part de plaintes de gravité élevée avant de proposer une action.
:::
