---
title: "Exercices de consolidation"
format:
  html:
    toc: true
    embed-resources: true
execute:
  warning: false
  message: false
---

# Exercices de consolidation {.unnumbered}

Ces exercices sont indépendants de l'aventure et du défi. Ils servent à consolider la régression linéaire, la prédiction et la discussion prudente des biais à partir de données fictives différentes de celles utilisées dans l'activité principale.

Avant de commencer, relisez au besoin les ressources du module: les chapitres ModernDive sur la régression simple et multiple, la documentation de `lm()`, la documentation de `predict.lm()` et le mini-test formatif du module.

```{r setup}
library(tidyverse)
```

## Bloc A - Explorer une relation linéaire

### Exercice 1 - Importer les données

Importez le fichier `logements_energie_fictif.csv`. Chaque ligne représente un logement fictif de la région de Québec.

```{r}
logements <- read_csv("data/logements_energie_fictif.csv", show_col_types = FALSE)

glimpse(logements)
```

::: {.callout-tip collapse="true"}
Le tableau contient 32 logements fictifs. La variable `consommation_kwh` sera utilisée comme variable réponse dans les premiers exercices.
:::

### Exercice 2 - Visualiser la relation principale

Tracez la relation entre la superficie du logement et la consommation annuelle d'électricité. Ajoutez une droite de régression.

```{r}
ggplot(logements, aes(x = superficie_m2, y = consommation_kwh)) +
  geom_point(alpha = 0.75, size = 2) +
  geom_smooth(method = "lm", formula = y ~ x, se = FALSE) +
  labs(
    x = "Superficie du logement (m2)",
    y = "Consommation annuelle (kWh)",
    title = "Consommation annuelle selon la superficie"
  ) +
  theme_minimal()
```

::: {.callout-tip collapse="true"}
La relation semble positive: les logements plus grands tendent à avoir une consommation annuelle plus élevée. Ce graphique ne prouve pas que la superficie cause toute la consommation, mais il suggère une association utile pour un premier modèle.
:::

### Exercice 3 - Ajuster une régression simple

Ajustez un modèle qui prédit la consommation annuelle à partir de la superficie.

```{r}
modele_simple <- lm(consommation_kwh ~ superficie_m2, data = logements)

summary(modele_simple)
```

Interprétez la pente dans vos mots.

::: {.callout-tip collapse="true"}
La pente estime la variation moyenne prédite de la consommation annuelle lorsque la superficie augmente d'un mètre carré. L'interprétation doit rester descriptive, car d'autres variables comme le nombre d'occupants, l'âge du bâtiment et le type de chauffage peuvent aussi jouer un rôle.
:::

## Bloc B - Prédire et diagnostiquer

### Exercice 4 - Ajuster une régression multiple

Ajustez maintenant un modèle qui ajoute le nombre d'occupants et l'année de construction.

```{r}
modele_multiple <- lm(
  consommation_kwh ~ superficie_m2 + nb_occupants + annee_construction,
  data = logements
)

summary(modele_multiple)
```

Comparez l'interprétation du coefficient de `superficie_m2` avec celle obtenue dans le modèle simple.

::: {.callout-tip collapse="true"}
Dans le modèle multiple, le coefficient de `superficie_m2` s'interprète en gardant fixes `nb_occupants` et `annee_construction`. Il ne répond donc pas exactement à la même question que le modèle simple.
:::

### Exercice 5 - Produire des prédictions

Créez deux nouveaux logements fictifs, puis utilisez le modèle multiple pour prédire leur consommation annuelle.

```{r}
nouveaux_logements <- tibble(
  superficie_m2 = c(70, 120),
  nb_occupants = c(2, 4),
  annee_construction = c(1990, 2015)
)

predictions_logements <- nouveaux_logements |>
  mutate(consommation_predite = predict(modele_multiple, newdata = nouveaux_logements))

predictions_logements
```

::: {.callout-tip collapse="true"}
Les prédictions sont des valeurs attendues selon le modèle. Elles ne remplacent pas une mesure réelle et elles deviennent plus fragiles si le nouveau logement ressemble peu aux logements utilisés pour ajuster le modèle.
:::

### Exercice 6 - Comparer les valeurs observées et prédites

Ajoutez les prédictions du modèle multiple au tableau initial, puis calculez l'erreur `observe - predit`.

```{r}
diagnostic_modele <- logements |>
  mutate(
    consommation_predite = predict(modele_multiple, newdata = logements),
    erreur_kwh = consommation_kwh - consommation_predite,
    erreur_absolue_kwh = abs(erreur_kwh)
  )

diagnostic_modele |>
  arrange(desc(erreur_absolue_kwh)) |>
  select(
    logement_id,
    quartier,
    consommation_kwh,
    consommation_predite,
    erreur_kwh,
    erreur_absolue_kwh
  ) |>
  slice_head(n = 6)
```

Calculez ensuite une erreur quadratique moyenne.

```{r}
rmse_kwh <- sqrt(mean(diagnostic_modele$erreur_kwh^2))

rmse_kwh
```

::: {.callout-tip collapse="true"}
Les lignes avec les plus grandes erreurs absolues méritent une inspection. Elles peuvent révéler des logements atypiques, des variables importantes absentes du modèle ou simplement de la variabilité naturelle.
:::

### Exercice 7 - Visualiser les erreurs

Tracez les erreurs en fonction des valeurs prédites. Le graphique devrait aider à voir si les erreurs restent centrées autour de zéro.

```{r}
ggplot(diagnostic_modele, aes(x = consommation_predite, y = erreur_kwh)) +
  geom_hline(yintercept = 0, linetype = "dashed") +
  geom_point(alpha = 0.75, size = 2) +
  labs(
    x = "Consommation prédite (kWh)",
    y = "Erreur: observé - prédit (kWh)",
    title = "Diagnostic visuel des erreurs"
  ) +
  theme_minimal()
```

::: {.callout-tip collapse="true"}
Un bon réflexe est de chercher des motifs: erreurs qui augmentent avec les prédictions, groupes séparés ou points très isolés. Un tel motif ne condamne pas automatiquement le modèle, mais il signale une limite à discuter.
:::

## Bloc C - Examiner un biais descriptif

### Exercice 8 - Importer un second jeu de données

Importez le fichier `subventions_culture_fictif.csv`. Chaque ligne représente une demande fictive de subvention culturelle.

```{r}
subventions <- read_csv("data/subventions_culture_fictif.csv", show_col_types = FALSE)

glimpse(subventions)
```

::: {.callout-tip collapse="true"}
Ce jeu de données est fictif. Il sert à pratiquer une lecture descriptive des écarts entre groupes sans conclure trop vite à une cause ou à une discrimination.
:::

### Exercice 9 - Comparer les taux par région

Calculez le taux d'acceptation par région, puis produisez un graphique.

```{r}
taux_acceptation_region <- subventions |>
  group_by(region) |>
  summarise(
    demandes = n(),
    taux_acceptation = mean(decision == "Acceptee"),
    .groups = "drop"
  ) |>
  arrange(taux_acceptation)

taux_acceptation_region
```

```{r}
ggplot(taux_acceptation_region, aes(x = taux_acceptation, y = reorder(region, taux_acceptation))) +
  geom_col() +
  labs(
    x = "Taux d'acceptation",
    y = NULL,
    title = "Taux d'acceptation par région"
  ) +
  theme_minimal()
```

::: {.callout-tip collapse="true"}
Les taux bruts peuvent attirer l'attention sur des écarts, mais les groupes ont peu d'observations. Il faut donc éviter une conclusion définitive.
:::

### Exercice 10 - Ajouter des variables de contexte

Comparez aussi les décisions selon la taille de l'organisme et selon le fait qu'il s'agisse d'une première demande.

```{r}
taux_acceptation_taille <- subventions |>
  group_by(taille_organisme) |>
  summarise(
    demandes = n(),
    taux_acceptation = mean(decision == "Acceptee"),
    score_moyen = mean(score_comite),
    .groups = "drop"
  )

taux_acceptation_taille
```

```{r}
taux_acceptation_premiere <- subventions |>
  group_by(premiere_demande) |>
  summarise(
    demandes = n(),
    taux_acceptation = mean(decision == "Acceptee"),
    budget_median = median(budget_demande),
    score_moyen = mean(score_comite),
    .groups = "drop"
  )

taux_acceptation_premiere
```

::: {.callout-tip collapse="true"}
Une différence par région peut être liée à d'autres variables disponibles, par exemple la taille de l'organisme, le score du comité ou le statut de première demande. Cela ne règle pas la question du biais, mais cela rend l'analyse plus honnête.
:::

### Exercice 11 - Formuler une conclusion prudente

À partir des tableaux précédents, écrivez trois phrases:

1. une phrase qui décrit un écart observé;
2. une phrase qui mentionne une limite des données;
3. une phrase qui propose une vérification supplémentaire.

::: {.callout-tip collapse="true"}
Exemple possible: les taux d'acceptation varient entre les régions dans ce fichier fictif. Toutefois, chaque région contient peu de demandes et les taux bruts ne tiennent pas compte de toutes les caractéristiques des dossiers. Une prochaine étape serait de vérifier si les écarts persistent à score comparable, discipline comparable et taille d'organisme comparable.
:::

## Étude de cas 1 - Prévoir une consommation résidentielle

Un petit organisme municipal veut prévoir la consommation annuelle de nouveaux logements afin de planifier un programme d'accompagnement énergétique.

Votre mandat:

1. choisir un modèle entre `modele_simple` et `modele_multiple`;
2. prédire la consommation pour trois logements fictifs;
3. écrire trois limites à communiquer avant d'utiliser les prédictions.

```{r}
logements_a_evaluer <- tibble(
  superficie_m2 = c(65, 95, 145),
  nb_occupants = c(1, 3, 5),
  annee_construction = c(1972, 2001, 2018)
)

logements_a_evaluer |>
  mutate(consommation_predite = predict(modele_multiple, newdata = logements_a_evaluer))
```

::: {.callout-tip collapse="true"}
Le modèle multiple est préférable ici parce qu'il utilise plus d'information pertinente. Les limites à communiquer peuvent inclure: les données sont fictives et petites; le modèle ne contient pas l'isolation, les habitudes de chauffage ni les appareils; les prédictions doivent rester dans la plage de logements semblables à ceux observés.
:::

## Étude de cas 2 - Auditer une procédure de subvention

Un comité souhaite savoir si ses décisions de subvention présentent des écarts préoccupants entre groupes.

Votre mandat:

1. choisir deux variables de comparaison;
2. calculer des taux d'acceptation et des scores moyens;
3. rédiger un court paragraphe qui distingue signal descriptif, limite et prochaine analyse.

```{r}
resume_audit <- subventions |>
  group_by(region, taille_organisme) |>
  summarise(
    demandes = n(),
    taux_acceptation = mean(decision == "Acceptee"),
    score_moyen = mean(score_comite),
    budget_median = median(budget_demande),
    .groups = "drop"
  ) |>
  arrange(region, taille_organisme)

resume_audit
```

::: {.callout-tip collapse="true"}
Un paragraphe prudent pourrait dire que les taux d'acceptation diffèrent selon certaines combinaisons de région et de taille d'organisme dans les données fictives. Cependant, plusieurs cellules contiennent peu de demandes, ce qui rend les comparaisons instables. Avant de parler de biais ou de discrimination, il faudrait examiner des dossiers comparables, documenter les critères de décision et vérifier si certaines variables agissent comme variables de substitution.
:::
