---
title: "Exercices de consolidation"
format:
  html:
    toc: true
    embed-resources: true
execute:
  warning: false
  message: false
---

Ces exercices sont indépendants de l'aventure et du défi. Ils consolident la régression linéaire, la prédiction et l'analyse prudente des biais de couverture avec des données municipales québécoises réelles.

Les deux fichiers proviennent du jeu [Stratégie québécoise d'économie d'eau potable 2019-2025](https://www.donneesquebec.ca/recherche/dataset/sqeep-2019-2025){target="_blank"} du ministère des Affaires municipales et de l'Habitation. Les données ont été déclarées par les municipalités participantes et approuvées par le Ministère. Elles sont diffusées sous licence CC BY 4.0.

```{r setup}
#| include: false
library(tidyverse)

moyenne_si_disponible <- function(x) {
  if (all(is.na(x))) NA_real_ else mean(x, na.rm = TRUE)
}
```

## Bloc A - Explorer une relation linéaire

### Exercice 1 - Importer les données

Importez `consommation_eau_municipalites_2023.csv`. Chaque ligne représente une municipalité québécoise dont les variables nécessaires sont disponibles et dont la population desservie atteint au moins 500 personnes.

::: {.callout-note collapse="true"}
### Solution

```{r}
eau <- read_csv(
  "data/consommation_eau_municipalites_2023.csv",
  show_col_types = FALSE
)

glimpse(eau)
```
:::

::: {.callout-tip collapse="true"}
Le tableau contient 496 municipalités réparties dans les 17 régions administratives. La variable `eau_distribuee_l_pers_j` sera la réponse. Le filtre de disponibilité rend le modèle possible, mais il limite la population à laquelle les résultats peuvent être généralisés.
:::

### Exercice 2 - Visualiser la relation principale

Tracez la quantité d'eau distribuée selon la consommation résidentielle. Ajoutez une droite de régression.

::: {.callout-note collapse="true"}
### Solution

```{r}
ggplot(
  eau,
  aes(
    x = consommation_residentielle_l_pers_j,
    y = eau_distribuee_l_pers_j
  )
) +
  geom_point(alpha = 0.55, size = 1.8) +
  geom_smooth(method = "lm", formula = y ~ x, se = FALSE) +
  labs(
    x = "Consommation résidentielle (L/personne/jour)",
    y = "Eau distribuée (L/personne/jour)",
    title = "Quantité d'eau distribuée et consommation résidentielle"
  ) +
  theme_minimal()
```
:::

::: {.callout-tip collapse="true"}
La relation est positive, mais la dispersion demeure importante. La consommation résidentielle ne représente qu'une partie de l'eau distribuée et le graphique ne démontre pas une relation causale.
:::

### Exercice 3 - Ajuster une régression simple

Ajustez un modèle qui prédit la quantité d'eau distribuée à partir de la consommation résidentielle.

::: {.callout-note collapse="true"}
### Solution

```{r}
modele_simple <- lm(
  eau_distribuee_l_pers_j ~ consommation_residentielle_l_pers_j,
  data = eau
)

summary(modele_simple)
```
:::

Interprétez la pente dans vos mots.

::: {.callout-tip collapse="true"}
La pente estime la variation moyenne prédite de l'eau distribuée lorsque la consommation résidentielle augmente d'un litre par personne et par jour. Elle décrit une association dans les municipalités retenues, sans prouver que cette hausse cause à elle seule la variation observée.
:::

## Bloc B - Prédire et diagnostiquer

### Exercice 4 - Ajuster une régression multiple

Ajoutez la population desservie, exprimée en milliers de personnes, et le nombre moyen de personnes par résidence.

::: {.callout-note collapse="true"}
### Solution

```{r}
modele_multiple <- lm(
  eau_distribuee_l_pers_j ~
    consommation_residentielle_l_pers_j +
    population_desservie_milliers +
    personnes_par_residence,
  data = eau
)

summary(modele_multiple)
```
:::

Comparez l'interprétation du coefficient de `consommation_residentielle_l_pers_j` avec celle du modèle simple.

::: {.callout-tip collapse="true"}
Dans le modèle multiple, le coefficient est interprété à population desservie et nombre de personnes par résidence constants. Il ne répond donc pas exactement à la même question que la pente du modèle simple.
:::

### Exercice 5 - Produire des prédictions

Construisez deux scénarios situés dans la plage des données, puis prédisez la quantité d'eau distribuée.

::: {.callout-note collapse="true"}
### Solution

```{r}
scenarios_eau <- tibble(
  consommation_residentielle_l_pers_j = c(180, 240),
  population_desservie_milliers = c(5, 45),
  personnes_par_residence = c(2.1, 2.4)
)

predictions_eau <- scenarios_eau |>
  mutate(
    eau_distribuee_predite = predict(
      modele_multiple,
      newdata = scenarios_eau
    )
  )

predictions_eau
```
:::

::: {.callout-tip collapse="true"}
Ces valeurs sont des scénarios pédagogiques, pas des municipalités observées. Les prédictions sont des valeurs attendues selon le modèle et deviennent plus fragiles loin de la plage des données d'ajustement.
:::

### Exercice 6 - Comparer les valeurs observées et prédites

Calculez les erreurs du modèle multiple et repérez les six plus grandes erreurs absolues.

::: {.callout-note collapse="true"}
### Solution

```{r}
diagnostic_modele <- eau |>
  mutate(
    eau_distribuee_predite = predict(modele_multiple, newdata = eau),
    erreur_l_pers_j = eau_distribuee_l_pers_j - eau_distribuee_predite,
    erreur_absolue = abs(erreur_l_pers_j)
  )

diagnostic_modele |>
  arrange(desc(erreur_absolue)) |>
  select(
    code_municipalite,
    municipalite,
    region,
    eau_distribuee_l_pers_j,
    eau_distribuee_predite,
    erreur_l_pers_j
  ) |>
  slice_head(n = 6)
```
:::

Calculez ensuite l'erreur quadratique moyenne.

::: {.callout-note collapse="true"}
### Solution

```{r}
rmse_eau <- sqrt(mean(diagnostic_modele$erreur_l_pers_j^2))

rmse_eau
```
:::

::: {.callout-tip collapse="true"}
Une grande erreur peut signaler une municipalité atypique, une variable importante absente ou une mesure incertaine. Elle ne constitue pas automatiquement une erreur dans les données.
:::

### Exercice 7 - Visualiser les erreurs

::: {.callout-note collapse="true"}
### Solution

```{r}
ggplot(
  diagnostic_modele,
  aes(x = eau_distribuee_predite, y = erreur_l_pers_j)
) +
  geom_hline(yintercept = 0, linetype = "dashed") +
  geom_point(alpha = 0.55, size = 1.8) +
  labs(
    x = "Eau distribuée prédite (L/personne/jour)",
    y = "Erreur: observé moins prédit",
    title = "Diagnostic visuel des erreurs"
  ) +
  theme_minimal()
```
:::

::: {.callout-tip collapse="true"}
Cherchez des motifs, des groupes séparés et des points isolés. Une dispersion qui augmente avec les prédictions signale notamment que l'incertitude n'est peut-être pas constante.
:::

## Bloc C - Examiner un biais de couverture

### Exercice 8 - Importer les résultats de validité

Importez `validite_audits_eau_2023.csv`. Le fichier contient les 1 104 municipalités du tableau source, y compris celles pour lesquelles l'indice de validité n'est pas disponible.

::: {.callout-note collapse="true"}
### Solution

```{r}
validite <- read_csv(
  "data/validite_audits_eau_2023.csv",
  show_col_types = FALSE
)

glimpse(validite)
```
:::

::: {.callout-tip collapse="true"}
Une valeur manquante ne signifie pas que l'audit est invalide. Elle indique que l'indice n'est pas disponible dans cette ressource. Confondre absence et échec produirait une conclusion incorrecte.
:::

### Exercice 9 - Comparer la disponibilité par région

Calculez la proportion de municipalités pour lesquelles l'indice est disponible, puis produisez un graphique.

::: {.callout-note collapse="true"}
### Solution

```{r}
disponibilite_region <- validite |>
  group_by(region) |>
  summarise(
    municipalites = n(),
    indices_disponibles = sum(validite_disponible),
    taux_disponibilite = mean(validite_disponible),
    .groups = "drop"
  ) |>
  arrange(taux_disponibilite)

disponibilite_region
```

```{r}
ggplot(
  disponibilite_region,
  aes(x = taux_disponibilite, y = reorder(region, taux_disponibilite))
) +
  geom_col() +
  labs(
    x = "Proportion avec indice disponible",
    y = NULL,
    title = "Couverture de l'indice de validité par région"
  ) +
  theme_minimal()
```
:::

::: {.callout-tip collapse="true"}
Les écarts de couverture sont descriptifs. Ils peuvent refléter la participation, la disponibilité des mesures, la taille des réseaux ou d'autres mécanismes non observés.
:::

### Exercice 10 - Ajouter le type de municipalité

Parmi les municipalités dont l'indice est disponible, comparez sa moyenne selon le type de municipalité.

::: {.callout-note collapse="true"}
### Solution

```{r}
validite_type <- validite |>
  filter(validite_disponible) |>
  group_by(type_municipalite) |>
  summarise(
    municipalites = n(),
    indice_moyen = mean(indice_validite_pct),
    branchements_comptes_median = median(
      branchements_non_residentiels_comptes_pct,
      na.rm = TRUE
    ),
    .groups = "drop"
  ) |>
  arrange(indice_moyen)

validite_type
```
:::

::: {.callout-tip collapse="true"}
Cette comparaison porte uniquement sur les municipalités avec un indice publié. Si la disponibilité n'est pas aléatoire, les moyennes observées peuvent ne pas représenter toutes les municipalités du même type.
:::

### Exercice 11 - Formuler une conclusion prudente

Rédigez trois phrases qui distinguent un écart observé, une limite de couverture et une vérification supplémentaire.

::: {.callout-tip collapse="true"}
Exemple possible: la proportion de municipalités avec un indice disponible varie entre les régions en 2023. Ces écarts ne démontrent pas une différence de qualité de gestion, car l'absence d'un indice peut dépendre de la participation et de la disponibilité des mesures. Une prochaine étape serait de documenter le mécanisme de non-réponse et de comparer les municipalités de taille et de type semblables.
:::

## Étude de cas 1 - Prévoir une quantité d'eau distribuée

Un organisme municipal veut utiliser les données 2023 pour préparer des scénarios de consommation.

Votre mandat:

1. choisir entre `modele_simple` et `modele_multiple`;
2. produire trois scénarios situés dans la plage observée;
3. communiquer trois limites avant d'utiliser les prédictions.

::: {.callout-note collapse="true"}
### Solution

```{r}
scenarios_programme <- tibble(
  consommation_residentielle_l_pers_j = c(160, 210, 275),
  population_desservie_milliers = c(2, 18, 90),
  personnes_par_residence = c(2.0, 2.3, 2.5)
)

scenarios_programme |>
  mutate(
    eau_distribuee_predite = predict(
      modele_multiple,
      newdata = scenarios_programme
    )
  )
```
:::

::: {.callout-tip collapse="true"}
Les limites incluent la sélection des cas complets, les variables absentes du modèle, les valeurs extrêmes et l'impossibilité de donner une interprétation causale aux coefficients.
:::

## Étude de cas 2 - Auditer la couverture des audits

Un comité veut savoir si son portrait de la validité des données couvre uniformément les municipalités québécoises.

::: {.callout-note collapse="true"}
### Solution

```{r}
resume_audit <- validite |>
  group_by(region, type_municipalite) |>
  summarise(
    municipalites = n(),
    taux_disponibilite = mean(validite_disponible),
    indice_moyen_si_disponible = moyenne_si_disponible(indice_validite_pct),
    .groups = "drop"
  ) |>
  arrange(region, type_municipalite)

resume_audit
```
:::

::: {.callout-tip collapse="true"}
Le tableau permet de repérer des groupes moins couverts, mais pas d'attribuer une cause aux écarts. Avant de comparer la qualité des audits, il faut distinguer l'indice observé de sa disponibilité et examiner les mécanismes de participation et de mesure.
:::
