---
title: "STT-1100 — Feuille aide-mémoire"
author: "Université Laval"
format:
  pdf:
    pagetemplate: cheatsheet
    keep-tex: true
    geometry: "landscape"
fontsize: 8pt
mainfont: "Arial"
logo: "../../css/STT-1100_hex.png"
---

```{r}
knitr::opts_chunk$set(echo = TRUE, eval = FALSE, message = FALSE, warning = FALSE)
```


# 🧰 ENVIRONNEMENT DE TRAVAIL

## RStudio
- Script : `Ctrl + Shift + N`
- Rendu Quarto : `Ctrl + Shift + K`

## Quarto
```markdown
---
title: "Titre"
format: html
---
```

Chunk R :
````r
```{r}
summary(df)
```
````

## Packages de base
```r
library(tidyverse)
library(readr)
library(UlavalSSD)
library(palmerpenguins)
```

---

# 📊 MANIPULER DES DONNÉES — `dplyr`

## Base

```r
select(df, col1)
filter(df, col1 > 10)
```

## Transformation

```r
mutate(df, z = x/y)
arrange(df, desc(x))
```

## Regrouper et résumer

```r
group_by(df, cat)
summarise(df, moy = mean(x, na.rm = TRUE))
```

---

# 📈 VISUALISATION — `ggplot2`

## Numérique

```r
ggplot(df, aes(x, y)) + geom_point()
ggplot(df, aes(x)) + geom_histogram()
```

## Catégorique

```r
ggplot(df, aes(x, fill = cat)) + geom_bar()
ggplot(df, aes(cat, num)) + geom_boxplot()
```

🧠 Utiliser `facet_wrap()` pour comparer plusieurs groupes

---

# 📋 ANALYSE DESCRIPTIVE

## Statistiques numériques

```r
mean(x, na.rm=TRUE)
sd(x)
summary(df)
```

## Fréquences

```r
table(df$cat)
prop.table(table(df$cat))
```

## `skimr`

```r
library(skimr)
skim(df)
```

---

# 🧠 ASTUCES BONNES PRATIQUES

- `glimpse(df)` : aperçu structure
- `head(df)` / `tail(df)`
- Commentaires `#` pour clarifier
- Commits fréquents dans GitHub
- Éviter les noms de variables ambigus
